---
title: "Analiza efektywności stacji rowerowych MEVO"
author: "Michał Łochowski, Nazar Ostrowski, Norbert Gała, Stanisław Kochnowski"
date: "2025-04-22"
output:
  pdf_document:
    toc: true
  html_document: 
    toc: true
    theme: sandstone
    fig_width: 10
    fig_height: 10
    fig_caption: true
---

```{r setup, include=FALSE}
knitr::opts_chunk$set(echo = TRUE)
```

## Wstęp

### Cel projektu

W niniejszym raporcie przedstawiamy analizę przestrzenną efektywności stacji rowerowych MEVO w Trójmieście. Celem jest zbadanie, jak różne czynniki przestrzenne wpływają na liczbę wypożyczeń rowerów oraz identyfikacja potencjalnych obszarów do poprawy.

### Struktura badania

#### Sformułowanie problemu badawczego

#### Przegląd literatury

## Analiza danych

```{r libraries, message=TRUE, include=FALSE}
required_packages <- c(
  "osmdata",      # dane OpenStreetMap
  "sf",           # obsługa danych przestrzennych
  "dplyr",        # manipulacja danymi
  "ggplot2",      # wizualizacja danych
  "ggspatial",    # wizualizacja danych przestrzennych
  "httr",         # HTTP requests
  "jsonlite",     # przetwarzanie JSON
  "leaflet",      # interaktywne mapy
  "ks",           # Kernel Smoothing
  "geosphere",    # obliczenia geograficzne
  "spdep",        # analiza przestrzenna
  "spatialreg",   # modele przestrzenne
  "lmtest",       # testy statystyczne dla modeli liniowych
  "modelsummary", # podsumowanie modeli
  "ggcorrplot",   # wizualizacja macierzy korelacji
  "kableExtra",   # formatowanie tabel
  "knitr",        # renderowanie dokumentów
  "car",          # analiza regresji
  "stargazer",    # podsumowanie modeli regresji
  "RColorBrewer"  # palety kolorów
)

# Zainstaluj i załaduj wymagane pakiety
for (pkg in required_packages) {
  if (!require(pkg, character.only = TRUE)) {
    install.packages(pkg)
    library(pkg, character.only = TRUE)
  }
}
```

### Pobieranie i ładowanie danych

Wykorzystamy dane z API MEVO, które zawiera informacje o stacjach rowerowych, ich statusie oraz lokalizacji. W tym celu użyjemy pakietów `httr` i `jsonlite` do pobrania i przetworzenia danych.

```{r eval=FALSE, include=FALSE}
# Pobranie danych o stacjach MEVO
stations_url <- "https://gbfs.urbansharing.com/rowermevo.pl/station_information.json"
stations <- fromJSON(content(GET(stations_url), "text"))$data$stations

# Pobranie statusu stacji
status_url <- "https://gbfs.urbansharing.com/rowermevo.pl/station_status.json"
status <- fromJSON(content(GET(status_url), "text"))$data$stations
```

Wczytamy przetworzone dane z pliku CSV, który zawiera informacje o stacjach rowerowych MEVO, ich lokalizacji oraz liczbie wypożyczeń. Te dane uzyskaliśmy wcześniej z API MEVO i przetworzyliśmy na format odpowiedni do analizy przestrzennej.

```{r data import}
data <- read.csv("./Data/Processed data/data_mevo.csv", 
                 header = TRUE, sep = ",", stringsAsFactors = FALSE)
kable(data) %>%
  kable_styling() %>%
  scroll_box(height = "300px")
```

### Analiza opisowa

TODO: Jakieś wykresy czy summary

```{r}
datasummary_skim(data)
```

### Czyszczenie i przygotowanie danych

W tej sekcji przefiltrujemy dane, aby skupić się tylko na stacjach rowerowych MEVO znajdujących się w Trójmieście (Gdańsk, Gdynia, Sopot) oraz okolicznych miejscowościach. Wykorzystamy do tego funkcję `grepl` do wyszukiwania nazw stacji zawierających odpowiednie prefiksy.

```{r data cleaning}
data <- data[grepl("GDA|GDY|SOP|RUM|RED", data$name, ignore.case = TRUE), ]
```

#### Nowe zmienne dla analizy przestrzennej

W tej sekcji dodamy nowe zmienne do naszego zbioru danych, które będą przydatne w dalszej analizie przestrzennej. Obliczymy dystans do najbliższej plaży, liczbę punktów transportu publicznego w pobliżu stacji oraz inne wskaźniki związane z aktywnością rowerową.

```{r data processing}

# 1. Normalized usage rates (capacity-adjusted for fair comparison)
# These variables account for different station sizes
if("capacity" %in% colnames(data) && "rent_num" %in% colnames(data) && "depo_num" %in% colnames(data)) {
  data$rent_rate <- data$rent_num / data$capacity              # Rental intensity per bike slot
  data$depo_rate <- data$depo_num / data$capacity              # Return intensity per bike slot
  data$turnover_rate_norm <- (data$rent_num + data$depo_num) / data$capacity  # Total activity per capacity
  data$net_demand_rate <- (data$rent_num - data$depo_num) / data$capacity     # Net flow per capacity
}

# 2. Time-based usage patterns for commuter vs leisure analysis
if(all(c("morning_rent_num", "afternoon_rent_num", "evening_rent_num", "night_rent_num") %in% colnames(data))) {
  # Calculate temporal distribution ratios
  data$morning_ratio <- data$morning_rent_num / data$rent_num
  data$afternoon_ratio <- data$afternoon_rent_num / data$rent_num  
  data$evening_ratio <- data$evening_rent_num / data$rent_num
  data$night_ratio <- data$night_rent_num / data$rent_num
  
  # Peak vs off-peak patterns (commuter behavior indicators)
  data$peak_ratio <- (data$morning_rent_num + data$evening_rent_num) / data$rent_num
  data$commuter_index <- (data$morning_rent_num + data$evening_rent_num) / 
    (data$afternoon_rent_num + data$night_rent_num)
  
  # Peak imbalance (directional flow analysis)
  data$peak_imbalance <- abs(data$morning_ratio - data$evening_ratio)
  
  # Peak load factor (capacity stress analysis)
  data$peak_load_factor <- pmax(data$morning_rent_num, data$afternoon_rent_num, 
                                data$evening_rent_num, data$night_rent_num) / data$capacity
}

# 3. Station density variables at multiple spatial scales
# Network effects analysis at different distances
if(all(c("lat", "lon") %in% colnames(data))) {
  # Function to calculate station density within specified radius
  calculate_density <- function(i, data, radius_km) {
    lat_diff <- data$lat - data$lat[i]
    lon_diff <- data$lon - data$lon[i]
    
    # Convert degree differences to approximate meters
    lat_dist_m <- lat_diff * 111000  # 1 degree latitude ≈ 111km
    lon_dist_m <- lon_diff * 111000 * cos(data$lat[i] * pi/180)  # Account for longitude convergence
    
    # Euclidean distance in meters
    distances <- sqrt(lat_dist_m^2 + lon_dist_m^2)
    
    # Count stations within radius (excluding self)
    sum(distances <= (radius_km * 1000) & distances > 0)
  }
  
  # Create density variables for different spatial scales
  data$density_500m <- sapply(1:nrow(data), calculate_density, data = data, radius_km = 0.5)   # Walking distance
  data$density_1000m <- sapply(1:nrow(data), calculate_density, data = data, radius_km = 1.0)  # Extended walking
  data$density_2000m <- sapply(1:nrow(data), calculate_density, data = data, radius_km = 2.0)  # Cycling distance
}


# 4. Distance to city center (urban centrality measure)
if(all(c("lat", "lon") %in% colnames(data))) {
  # Gdansk city center coordinates (Old Town area)
  gdansk_center_lat <- 54.3520
  gdansk_center_lon <- 18.6466
  
  # Calculate straight-line distance to city center in meters
  data$distance_to_center <- sqrt((data$lat - gdansk_center_lat)^2 + 
                                    (data$lon - gdansk_center_lon)^2) * 111000
}

# 5. Efficiency metrics for performance analysis
if("capacity" %in% colnames(data)) {
  # Basic capacity utilization rate
  data$capacity_utilization <- data$rent_num / data$capacity
  
  # Overall station efficiency score (total activity relative to capacity)
  data$efficiency_score <- (data$rent_num + data$depo_num) / data$capacity
}


```

```{r}
print("New variables created:")
new_vars <- c("rent_rate", "depo_rate", "turnover_rate_norm", "net_demand_rate",
              "morning_ratio", "afternoon_ratio", "evening_ratio", "night_ratio",
              "peak_ratio", "commuter_index", "peak_imbalance", "peak_load_factor",
              "density_500m", "density_1000m", "density_2000m", "distance_to_center",
              "capacity_utilization", "efficiency_score")

existing_new_vars <- new_vars[new_vars %in% colnames(data)]
print(existing_new_vars)
```

Analiza łącznej aktywności względem pojemności pozwala ocenić wykorzystanie stacji MEVO niezależnie od jej wielkości.

## Interaktywne mapy do eksploracyjnej analizy przestrzennej

```{r}
# Convert to sf object for spatial mapping
stations <- data
mevo_data <- stations %>%
  st_as_sf(coords = c("lon", "lat"), crs = 4326)  # WGS84 coordinate system

stacje <- mevo_data

```

```{r}
# Map 1: Station Balance Analysis (demand vs supply patterns)
mapa_bilans <- leaflet(stacje) %>%
  addTiles() %>%
  addCircleMarkers(
    radius = 6,
    # Color scheme: green = net positive demand, red = net negative
    color = ~colorBin(palette = "RdYlGn", 
                      domain = bilans, 
                      bins = c(-Inf, -750, 0, 750, 1000, Inf))(bilans),
    fillOpacity = 0.9,
    stroke = FALSE,
    popup = ~paste("<b>", name, "</b><br>",
                   "Bilans: ", bilans, "<br>",
                   "Pojemność stacji: ", capacity)
  ) %>%
  addLegend(
    position = "bottomright",
    pal = colorBin(palette = "RdYlGn", 
                   domain = stacje$bilans, 
                   bins = c(-Inf, -750, 0, 750, 1000, Inf)),
    values = stacje$bilans,
    title = "Rental balance"
  ) %>%
  addControl(
    "Mevo stations – rental balance",
    position = "topright"
  )

# Display balance map
mapa_bilans
```

```{r}
# Map 2: Beach Accessibility Analysis – the problem here is that Only Gdańsk/Gdynia beaches have the right data, I'd remove the smaller towns as irrelevant
# this should improve our models
mapa_plaza <- leaflet(stacje) %>%
  addTiles() %>%
  addCircleMarkers(
    radius = 6,
    # Gradient from green (close to beach) to red (far from beach)
    color = ~colorQuantile("RdYlGn", distance_to_beach_m)(distance_to_beach_m),
    fillOpacity = 0.9,
    stroke = FALSE,
    popup = ~paste("<b>", name, "</b><br>",
                   "Distance to the beach: ", round(distance_to_beach_m), "m<br>",
                   "Station capacity: ", capacity)
  ) %>%
  addLegend(
    position = "bottomright",
    pal = colorQuantile("RdYlGn", stacje$distance_to_beach_m),
    values = stacje$distance_to_beach_m,
    title = "Distance to the beach (m)"
  ) %>%
  addControl(
    "MEVO stations - distance to the beach",
    position = "topright"
  )

# Display beach distance map
mapa_plaza
```

```{r}
# Map 3: Public Transport Access

# Define the custom bins (5 boundaries for 4 bins)
custom_bins_4 <- c(0, 1, 3, 5, 14)

# Define the corresponding 4 colors for the gradient from red to green
# Red -> Orange -> YellowGreen -> Green
custom_colors_4 <- c("red", "orange", "yellowgreen", "darkgreen")

# Create the colorBin function with the defined bins and colors
color_bin_func_4 <- leaflet::colorBin(
  palette = custom_colors_4,
  domain = c(0, 14), # Explicitly set the domain from 0 to 14
  bins = custom_bins_4, # Use the custom bin boundaries
  na.color = "#808080" # Optional: color for NA values
)

mapa_transport <- leaflet(stacje) %>%
  addTiles() %>%
  addCircleMarkers(
    radius = 6,
    # Apply the custom colorBin function for 4 bins
    color = ~color_bin_func_4(public_tansport),
    fillOpacity = 0.8,
    stroke = FALSE,
    popup = ~paste("<b>", name, "</b><br>",
                   "Public transport: ", public_tansport, "<br>",
                   "Station capacity: ", capacity)
  ) %>%
  addLegend(
    position = "bottomright",
    # Use the same custom colorBin function for the legend
    pal = color_bin_func_4,
    values = stacje$public_tansport, # Use the actual data values to generate legend entries within the defined bins
    title = "Public transport stations (100m)"
  ) %>%
  addControl(
    "Mevo stations – public transport access",
    position = "topright"
  )

# Display transport map
mapa_transport
```

```{r}
# Map 4: Normalized Turnover Rate (efficiency visualization)
if("turnover_rate_norm" %in% colnames(data)) {
  # Check for required columns
  required_cols <- c("lon", "lat", "turnover_rate_norm", "capacity", "rent_num", "depo_num")
  missing_cols <- required_cols[!required_cols %in% colnames(data)]
  
  if(length(missing_cols) > 0) {
    # print(paste("Missing columns:", paste(missing_cols, collapse = ", ")))
  } else {
    # Prepare clean dataset for mapping
    map_data <- data %>%
      filter(!is.na(turnover_rate_norm) & !is.na(lon) & !is.na(lat)) %>%
      mutate(
        # Create station identifier for popup display
        station_name = if("name" %in% colnames(data)) name else paste("Station", row_number()),
        total_activity = rent_num + depo_num
      ) %>%
      st_as_sf(coords = c("lon", "lat"), crs = 4326)
    
    # print(paste("Creating map with", nrow(map_data), "stations"))
    # print(paste("Turnover rate range:", 
    #             round(min(map_data$turnover_rate_norm, na.rm = TRUE), 2), 
    #             "to", 
    #             round(max(map_data$turnover_rate_norm, na.rm = TRUE), 2)))
    # 
    # Create custom color palette: red (low) to dark green (high)
    color_palette <- colorQuantile("RdYlGn", domain = map_data$turnover_rate_norm, reverse = FALSE)
    
    mapa_turnover <- leaflet(map_data) %>%
      addTiles() %>%
      addCircleMarkers(
        # Circle size proportional to efficiency (constrained for readability)
        radius = ~pmax(1.5, pmin(7.5, turnover_rate_norm * 4)), # Halved limits and multiplier
        # RdYlGn color scheme: red = low, yellow = medium, green = high
        color = ~color_palette(turnover_rate_norm),
        fillOpacity = 0.7,
        stroke = TRUE,
        weight = 1,
        popup = ~paste("<b>", station_name, "</b><br>",
                       "Turnover Rate: ", round(turnover_rate_norm, 2), "<br>",
                       "Capacity: ", capacity, "<br>",
                       "Total Activity: ", total_activity, "<br>",
                       "Efficiency Rank: ", 
                       rank(-turnover_rate_norm, ties.method = "min"))
      ) %>%
      addLegend(
        position = "bottomright",
        pal = color_palette,
        values = map_data$turnover_rate_norm,
        title = "Normalized Turnover Rate<br><span style='font-size: 10px;'>Red: Low | Green: High</span>",
        opacity = 1
      ) %>%
      addControl(
        "MEVO Stations - Normalized Turnover Rate",
        position = "topright"
      )
    
    mapa_turnover
  }
} else {
  print("turnover_rate_norm column not found in data")
}
```

#### Macierz wag przestrzennych

```{r}
# Prepare coordinate matrix for spatial analysis
coords <- data %>% select(lon, lat) %>% as.matrix()
station_names <- data$name

# Calculate geodesic distances between all station pairs
distances <- distm(coords, fun = distHaversine)

# Set threshold distance for neighborhood definition
threshold <- 5000  # 5km threshold for spatial connectivity

# Create 1st order neighborhood matrix (direct neighbors)
W1 <- (distances <= threshold) * 1  # Binary connectivity matrix
diag(W1) <- 0  # Remove self-connections

# Create 2nd order neighborhood matrix (neighbors of neighbors)
W2 <- W1 %*% W1        # Matrix multiplication to find 2nd order connections
W2 <- (W2 > 0) * 1     # Convert to binary
diag(W2) <- 0          # Remove diagonal elements
W2 <- W2 - W1          # Remove 1st order neighbors (keep only 2nd order)
W2 <- (W2 > 0) * 1     # Ensure binary format

# Add station names to matrices for identification
rownames(W1) <- station_names
colnames(W1) <- station_names
rownames(W2) <- station_names
colnames(W2) <- station_names

# Create row-standardized versions (each row sums to 1)
W1_norm <- W1 / rowSums(W1)
W1_norm[is.na(W1_norm)] <- 0  # Handle stations with no neighbors

W2_norm <- W2 / rowSums(W2)
W2_norm[is.na(W2_norm)] <- 0

# # Display sample of matrices
# cat("1st order neighborhood matrix (first 5x5):\n")
# print(W1[1:5, 1:5])
# 
# cat("\n2nd order neighborhood matrix (first 5x5):\n")
# print(W2[1:5, 1:5])

```

#### Analiza autokorelacji przestrzennej

```{r}
# Define variables to test for spatial clustering
spatial_vars <- c("bilans", "turnover_rate_norm", "peak_ratio", "commuter_index", 
                  "density_500m", "density_1000m", "density_2000m", "efficiency_score", "distance_to_center")

# Filter to only existing variables in dataset
spatial_vars <- spatial_vars[spatial_vars %in% colnames(data)]

# Create spatial neighborhood structure for Moran's I test
coords <- data %>% select(lon, lat) %>% as.matrix()
knn_neighbors <- knn2nb(knearneigh(coords, k = 5))  # 5 nearest neighbors
listw <- nb2listw(knn_neighbors, style = "W", zero.policy = TRUE)  # Row-standardized weights

# Function to run Moran's I test for individual variables
run_moran_test <- function(var_name, data, listw) {
  if(var_name %in% colnames(data)) {
    variable <- data[[var_name]]
    
    # Handle missing values
    if(any(is.na(variable))) {
      cat("Warning: NA values found in", var_name, "- removing observations\n")
      complete_cases <- complete.cases(variable)
      variable <- variable[complete_cases]
    }
    
    # Execute Moran's I test with error handling
    tryCatch({
      moran_result <- moran.test(variable, listw, randomisation = TRUE, zero.policy = TRUE)
      
      return(list(
        variable = var_name,
        moran_i = moran_result$estimate[1],
        p_value = moran_result$p.value,
        significant = moran_result$p.value < 0.05
      ))
    }, error = function(e) {
      cat("Error testing", var_name, ":", e$message, "\n")
      return(NULL)
    })
  }
}

# Execute Moran's I tests for all spatial variables
moran_results <- list()
for(var in spatial_vars) {
  result <- run_moran_test(var, data, listw)
  if(!is.null(result)) {
    moran_results[[var]] <- result
  }
}

# Create summary table of spatial autocorrelation results
if(length(moran_results) > 0) {
  moran_summary <- do.call(rbind, lapply(moran_results, function(x) {
    data.frame(
      Variable = x$variable,
      Moran_I = round(x$moran_i, 4),
      P_Value = round(x$p_value, 4),
      Significant = x$significant,
      stringsAsFactors = FALSE
    )
  }))
  
  moran_summary

}

```

```{r}
variable <- data$turnover_rate_norm  # Example variable for visualization
moran.plot(variable, listw, 
           xlab = "Value (turnover_rate_norm)", 
           ylab = "Spatial Lag",
           main = "Moran's I Scatterplot") 

```

Wykres rozrzutu Moran's I potwierdza silną dodatnią autokorelację przestrzenną (I = 0,336) w przypadku wskaźników obrotów stacji rowerów miejskich, pokazując, że stacje o wysokiej wydajności grupują się geograficznie i tworzą efekty przepływu na swoje sąsiedztwo. Wyraźny trend wzrostowy oraz wyraźnie widoczne kwadranty ujawniają, że wyniki stacji nie są niezależne - stacje odnoszące sukcesy zazwyczaj są otoczone przez inne udane stacje. Potwierdza to zasadność stosowania przestrzennych modeli ekonometrycznych i wskazuje na istotne efekty sieciowe w systemie rowerów miejskich.

```{r}
set.seed(123)
moran_mc_result <- moran.mc(variable, listw, nsim = 999)
moran_mc_result
# TODO: design 
plot(moran_mc_result, main = "Rozkład Moran's I w symulacjach MC")
```

## Modelowanie ekonometryczne

```{r, message=TRUE, include=FALSE}
# Create final dataset for econometric modeling
analysis_data <- data

# Remove text columns that may cause issues in econometric software
cols_to_remove <- c("name")
analysis_data <- analysis_data[, !colnames(analysis_data) %in% cols_to_remove]

# Check for missing values
print("Checking for missing values...")
missing_counts <- sapply(analysis_data, function(x) sum(is.na(x)))
if(any(missing_counts > 0)) {
  print("Variables with missing values:")
  print(missing_counts[missing_counts > 0])
}
```

```{r}
# Create correlation matrix for key variables
if(exists("moran_summary")) {
  significant_vars <- moran_summary$Variable[moran_summary$Significant]
  if(length(significant_vars) > 1) {
    cor_vars <- c(significant_vars, "distance_to_beach_m", "public_tansport", "points_of_interests")
    cor_vars <- cor_vars[cor_vars %in% colnames(analysis_data)]
    
    if(length(cor_vars) > 1) {
      cor_matrix <- cor(analysis_data[cor_vars], use = "complete.obs")

      round(cor_matrix, 3) %>%
        kable("html", caption = "Correlation Matrix") %>%
        kable_styling(full_width = F)
    }
  }
}

# Create a heatmap for correlation matrix visualization
if(exists("cor_matrix")) {
  
  # Create and display the heatmap
  heatmap_plot <- ggcorrplot(cor_matrix, 
                             lab = TRUE, 
                             lab_size = 3, 
                             colors = c("red", "white", "blue"), 
                             title = "Correlation Matrix of Key Variables",
                             ggtheme = theme_minimal()) +
    theme(plot.title = element_text(hjust = 0.5))
  
  # Display the plot
  print(heatmap_plot)
}

```

```{r}
key_vars <- c("turnover_rate_norm", "peak_ratio", "commuter_index", "density_1000m", 
              "efficiency_score", "distance_to_center", "bilans")
key_vars <- key_vars[key_vars %in% colnames(data)]

if(length(key_vars) > 0) {
  summary_stats <- data.frame(
    Variable = key_vars,
    Mean = round(sapply(key_vars, function(x) mean(data[[x]], na.rm = TRUE)), 3),
    SD = round(sapply(key_vars, function(x) sd(data[[x]], na.rm = TRUE)), 3),
    Min = round(sapply(key_vars, function(x) min(data[[x]], na.rm = TRUE)), 3),
    Max = round(sapply(key_vars, function(x) max(data[[x]], na.rm = TRUE)), 3)
  )
  
  print(summary_stats)
}

# Dataset overview
print("\nDataset dimensions:")
print(dim(data))

print("\nKey variables summary:")
if("bilans" %in% colnames(data)) {
  print(paste("Bilans range:", min(data$bilans, na.rm = TRUE), "to", max(data$bilans, na.rm = TRUE)))
}
if("turnover_rate_norm" %in% colnames(data)) {
  print(paste("Normalized turnover rate mean:", round(mean(data$turnover_rate_norm, na.rm = TRUE), 2)))
}
if("distance_to_beach_m" %in% colnames(data)) {
  print(paste("Average distance to beach:", round(mean(data$distance_to_beach_m, na.rm = TRUE)), "meters"))
}
if("density_1000m" %in% colnames(data)) {
  print(paste("Average stations within 1km:", round(mean(data$density_1000m, na.rm = TRUE), 1)))
}

```

### Klasyczny Model Liniowy

```{r}
# 1. Budowa modelu regresji liniowej
model <- lm(log(turnover_rate_norm) ~ distance_to_center + density_500m + 
                         distance_to_beach_m + public_tansport + points_of_interests, 
           data = analysis_data)

# 2. Podsumowanie modelu
summary_model <- summary(model)
print(summary_model)

# 3. Testy diagnostyczne
# Test normalności residuów (Shapiro-Wilk)
shapiro_test <- shapiro.test(residuals(model))
cat("\nTest normalności reszt (Shapiro-Wilk):\n")
print(shapiro_test)

# Test heteroskedastyczności (Breusch-Pagan)
bp_test <- bptest(model)
cat("\nTest heteroskedastyczności (Breusch-Pagan):\n")
print(bp_test)
# 
# # 4. Wizualizacja
# # Wykresy diagnostyczne
# par(mfrow = c(2, 2))
# plot(model)
# 
# # Wykresy zależności
# ggplot(data, aes(x = distance_to_beach_m, y = bilans)) +
#   geom_point() +
#   geom_smooth(method = "lm", se = FALSE) +
#   labs(title = "Zależność bilansu od odległości do plaży",
#        x = "Odległość do plaży (m)", y = "Bilans")
# 
# ggplot(data, aes(x = points_of_interests, y = bilans)) +
#   geom_point() +
#   geom_smooth(method = "lm", se = FALSE) +
#   labs(title = "Zależność bilansu od liczby punktów interesu",
#        x = "Liczba punktów interesu", y = "Bilans")
# 
# ggplot(data, aes(x = capacity, y = bilans)) +
#   geom_point() +
#   geom_smooth(method = "lm", se = FALSE) +
#   labs(title = "Zależność bilansu od pojemności stacji",
#        x = "Pojemność stacji", y = "Bilans")
# 

# 5. Analiza współliniowości (VIF)
vif_values <- vif(model)
cat("\nWspółczynniki VIF dla zmiennych:\n")
print(vif_values)
```

Model tłumaczy 51.8% zmienności logarytmu wskaźnika rotacji stacji rowerowych MEVO, co sugeruje umiarkowane dopasowanie. Wszystkie zmienne są istotne statystycznie, model jest wysoce istotny statystycznie. Reszty nie są idealnie normalne (na podstawie testu Shapiro-Wilka), brak heteroskedastyczności (Breusch-Pagan). Wartości VIF wskazują na brak istotnej współliniowości między zmiennymi. Najsilniejszymi predyktorami są odległość do centrum miasta, gęstość stacji w promieniu 500 metrów oraz liczba punktów transportu publicznego w pobliżu stacji.

```{r}
# Obliczenie reszt modelu
residuals <- resid(model)

# Test Morana I dla reszt
moran_test_residuals <- moran.test(residuals, listw, zero.policy = TRUE)
print(moran_test_residuals)
```

Test Moran’s I wykazał silną dodatnią autokorelację przestrzenną reszt modelu regresji (I = 0.278, p \< 0.001). Oznacza to, że wartości reszt grupują się przestrzennie, co sugeruje, że model pomija kluczowe zmienne lub nie uwzględnia efektów sąsiedztwa. Obecność autokorelacji przestrzennej narusza założenia klasycznej regresji liniowej, prowadząc do błędnych wniosków i niedoszacowania błędów standardowych. Wymaga to zastosowania modeli przestrzennych, które uwzględniają te efekty.

```{r}
# Testy LM dla różnych form autokorelacji
lm_tests <- lm.RStests(model, listw, test = c("LMerr", "LMlag", "RLMerr", "RLMlag", "SARMA"), zero.policy = TRUE)
print(lm_tests)
```

Wyniki testów LM sugerują, że zarówno autokorelacja błędów (LMerr) jak i opóźnień przestrzennych (LMlag) są istotne statystycznie, co potwierdza potrzebę zastosowania modeli przestrzennych. Testy RLMerr i RLMlag również wskazują na istotność efektów przestrzennych. Model SARMA jest również istotny, co sugeruje, że zarówno efekty błędów jak i opóźnień przestrzennych są obecne w danych.

### Budowa i ocena modelu przestrzennego

```{r}

models <- list(
  "500m buffer" = lagsarlm(turnover_rate_norm ~ distance_to_center + density_500m + 
                           distance_to_beach_m + public_tansport + points_of_interests,
                         data = analysis_data, listw = listw),
  
  "1000m buffer" = lagsarlm(turnover_rate_norm ~ distance_to_center + density_1000m +
                            distance_to_beach_m + public_tansport + points_of_interests,
                          data = analysis_data, listw = listw),
  
  "2000m buffer" = lagsarlm(turnover_rate_norm ~ density_2000m + 
                            distance_to_beach_m + public_tansport + points_of_interests,
                          data = analysis_data, listw = listw)
)

# Create comparison table
stargazer(models, type = "html",
          title = "Comparison of Spatial Lag Models Across Different Density Scales",
          column.labels = c("500m", "1000m", "2000m"),
          dep.var.labels = "Turnover Rate",
          covariate.labels = c("Distance to Center (m)",
                              "Density (500m)",
                              "Density (1000m)",
                              "Density (2000m)",
                              "Distance to Beach (m)",
                              "Public Transport Access",
                              "Points of Interest",
                              "ρ (Spatial Lag)"),
          notes = c("*** p<0.01, ** p<0.05, * p<0.1"),
          model.numbers = FALSE,
          out = "model_comparison.html")

# Create diagnostic comparison table
diagnostics <- data.frame(
  "Metric" = c("AIC", "Log Likelihood", "Moran's I (residuals)", "ρ (Spatial Lag)"),
  "500m" = c(round(AIC(models[[1]]),1),
            round(as.numeric(logLik(models[[1]])),1),
            # round(summary(models[[1]])$Rsq,3),
            round(moran.test(residuals(models[[1]]), listw)$estimate[1],3),
            round(models[[1]]$rho,3)),
  
  "1000m" = c(round(AIC(models[[2]]),1),
             round(as.numeric(logLik(models[[2]])),1),
             # round(summary(models[[2]])$Rsq,3),
             round(moran.test(residuals(models[[2]]), listw)$estimate[1],3),
             round(models[[2]]$rho,3)),
  
  "2000m" = c(round(AIC(models[[3]]),1),
             round(as.numeric(logLik(models[[3]])),1),
             # round(summary(models[[3]])$Rsq,3),
             round(moran.test(residuals(models[[3]]), listw)$estimate[1],3),
             round(models[[3]]$rho,3))
)

kable(diagnostics, caption = "Model Comparison Diagnostics", align = 'c') %>%
  kable_styling(bootstrap_options = c("striped", "hover", "condensed"), 
                full_width = FALSE) %>%
  add_header_above(c(" ", "Density Buffer Radius" = 3)) %>%
  footnote(general = "All models use spatial lag specification (SAR). Moran's I tests show residual spatial autocorrelation.")

summary(models[[3]])

```

### Kompleksowe porównanie modeli

```{r}
# Define best model specification based on AIC and significance
formula_best <- turnover_rate_norm ~ density_2000m + distance_to_beach_m + public_tansport

# 1. Spatial Error Model (SEM) - captures spatially correlated unobserved factors
model_sem <- errorsarlm(
  formula_best,
  data = analysis_data, 
  listw = listw
)

# 2. Spatial Autoregressive Combined (SAC) - includes both lag and error components
model_sac <- sacsarlm(
  formula_best,
  data = analysis_data, 
  listw = listw
)

# 3. Spatial Lag Model (best specification)
model_lag <- lagsarlm(
  formula_best,
  data = analysis_data, 
  listw = listw
)

# Combine models into a list
models <- list(
  "OLS" = model,
  "Spatial Lag (LAG)" = model_lag,
  "Spatial Error (SEM)" = model_sem,
  "Spatial SAC" = model_sac
)

# Generate a comparison table
modelsummary(models,
             stars = TRUE,  # show significance stars
             output = "markdown" # options: "html", "latex", "markdown", etc.
)

```

## Wnioski i rekomendacje

Model potwierdza **silne zależności przestrzenne** i wskazuje kluczowe czynniki (gęstość, odległość od plaży, transport).

### Podsumowanie wyników

1.  Autokorelacja przestrzenna:
    -   Współczynnik Rho (ρ = 0,3678, p \< 0,0001) jest istotny statystycznie, co oznacza, że występuje silna zależność przestrzenna – wartość zmiennej zależnej w jednej lokalizacji wpływa na wartości w sąsiednich obszarach.
    -   Testy LR (p = 2,87e-10) i Wald (p = 1,27e-12) potwierdzają, że model z efektem przestrzennym jest lepszy niż zwykła regresja liniowa (OLS).
2.  Znaczące zmienne objaśniające:
    -   Gęstość stacji rowerowych w promieniu 2000 metrów Dodatni wpływ (6,84 ± 1,55, p \< 0,0001) – im większa gęstość, tym wyższa wartość wskaźnika rotacji stacji.
    -   Odległość do plaży (p \< 0,01) oraz dostępność transportu publicznego (p \< 0,05) również mają istotny dodatni wpływ na rotację.
    -   Liczba punktów interesu w pobliżu stacji nie jest istotna statystycznie (p = 0,12).
3.  Jakość modelu:
    -   AIC jest niższy (9791.5) niż w modelu liniowym (9829.3) → model przestrzenny lepiej dopasowany.
    -   Brak autokorelacji reszt (LM test p = 0,536) → model dobrze uchwycił strukturę przestrzenną.

### Wnioski końcowe

Wyniki analizy wskazują na istotne efekty przestrzenne w systemie rowerów miejskich MEVO, co potwierdzają zarówno klasyczne modele regresji, jak i modele przestrzenne. Najważniejsze czynniki wpływające na wskaźnik rotacji stacji to gęstość stacji w pobliżu, odległość do centrum miasta oraz dostępność transportu publicznego. Modele przestrzenne lepiej uwzględniają efekty sąsiedztwa i autokorelację przestrzenną, co prowadzi do bardziej wiarygodnych wyników.

### Rekomendacje

1.  Działania strategiczne:

-   Inwestycje w transport publiczny mogą znacząco zwiększyć wartość analizowanego zjawiska (np. ceny nieruchomości, atrakcyjność dzielnicy).

-   Rozwój obszarów o wysokiej gęstości zaludnienia może przynieść większe korzyści dzięki efektowi skali.

-   Bliskość plaży jest istotnym czynnikiem – warto promować tereny nadmorskie lub poprawiać ich dostępność.

2.  Zmienne nieistotne:

-   Punkty zainteresowania (POI) nie mają statystycznie istotnego wpływu – można je wykluczyć z modelu lub przetestować inną ich specyfikację (np. tylko konkretne typy POI).

3.  Uwzględnienie efektów przestrzennych:

-   Ponieważ sąsiedztwo ma wpływ (ρ = 0,37), planując interwencje, należy brać pod uwagę nie tylko dany obszar, ale też jego otoczenie (np. inwestycje w jednej dzielnicy mogą oddziaływać na sąsiednie).
