---
title: "ANALIZA PRZESTRZENNEJ RELATYWNEJ POPULARNOŚCI STACJI SYSTEMU MEVO"
subtitle: "Identyfikacja kluczowych determinantów użytkowania z wykorzystaniem ekonometrii przestrzennej"
author: "Michał Łochowski, Nazar Ostrowski, Norbert Gała, Stanisław Kochnowski"
date: "`r Sys.Date()`"
output:
  html_document: 
    toc: true
    css: style.css
    theme: journal
    fig_width: 10
    fig_height: 10
    fig_caption: true
  pdf_document:
    toc: true
---

*Repozytorium*: [github.com/StanWier/PG.EP](https://github.com/StanWier/PG.EP)

```{r setup, include=FALSE}
knitr::opts_chunk$set(echo = FALSE)
```

## 1. Wprowadzenie

### 1.1 Wstęp

System Mevo stanowi jeden z największych i najbardziej rozwiniętych systemów rowerów współdzielonych w Polsce, obejmując ponad 600 aktywnych stacji, zlokalizowanych przede wszystkim na obszarze Trójmiasta. Jako integralny element miejskiej mobilności, system ten dostarcza bogatego zestawu danych operacyjnych, umożliwiających analizę rzeczywistych wzorców ruchu rowerowego w ujęciu przestrzennym i czasowym.

W niniejszym raporcie wykorzystano dane pochodzące z funkcjonowania systemu w latach 2024–2025 w celu przeprowadzenia analizy intensywności użytkowania stacji w zależności od ich lokalizacji i otoczenia przestrzennego. Punktem wyjścia jest założenie, że rozmieszczenie infrastruktury rowerowej w mieście, a także bliskość funkcji komplementarnych (takich jak transport publiczny czy obszary rekreacyjne), mają istotny wpływ na efektywność działania systemu.

### 1.2 Sformułowanie problemu badawczego

W obliczu rosnącej liczby samochodów osobowych oraz wynikających z tego problemów komunikacyjnych, zanieczyszczenia powietrza i ograniczonej przestrzeni publicznej, miasta muszą wdrażać efektywne rozwiązania transportu zrównoważonego. Rower miejski stanowi istotny element tej strategii, oferując szybki, ekologiczny i elastyczny sposób przemieszczania się na krótkich dystansach.

System rowerów współdzielonych Mevo, jako jeden z największych tego typu systemów w Polsce, wymaga optymalizacji sieci stacji w celu maksymalizacji ich wykorzystania oraz efektywnego dostosowania do potrzeb użytkowników. Kluczowym wyzwaniem jest określenie lokalizacji o największym potencjale generowania ruchu oraz zrozumienie, które czynniki przestrzenne – takie jak gęstość stacji, dostęp do transportu publicznego czy bliskość terenów rekreacyjnych – warunkują sukces poszczególnych punktów.

Niniejsze badanie pełni funkcję biznesowego case study, które poprzez zastosowanie zaawansowanych modeli ekonometrii przestrzennej pozwala precyzyjnie wskazać kluczowe determinanty popularności stacji oraz przestrzenne zależności między nimi. Wyniki analizy umożliwią rekomendacje dotyczące optymalizacji rozmieszczenia stacji i zarządzania systemem, co może przyczynić się do poprawy mobilności miejskiej oraz jakości życia mieszkańców Trójmiasta.

### 1.3 Cel projektu

Celem projektu jest identyfikacja kluczowych determinantów przestrzennej popularności stacji rowerowych Mevo, rozumianej jako relatywna intensywność ich wykorzystania mierzona wskaźnikiem TTR (Total Turnover Rate). Analiza opiera się na metodach ekonometrii przestrzennej, pozwalających uchwycić zarówno wpływ cech lokalnych (np. gęstości stacji, odległości do przystanków lub plaż), jak i przestrzenne zależności pomiędzy stacjami (autokorelację oraz efekty spillover).

Projekt zakłada empiryczne przetestowanie hipotez dotyczących mechanizmów rządzących dystrybucją ruchu w systemie rowerów współdzielonych, a jego wyniki mają charakter zarówno diagnostyczny, jak i rekomendacyjny. Ostatecznym celem analizy jest sformułowanie praktycznych wskazań dotyczących rozmieszczenia, planowania i zarządzania infrastrukturą rowerową w warunkach miejskich, z uwzględnieniem złożonego kontekstu przestrzennego.

### 1.4 Przegląd literatury

Dobór literatury do niniejszego raportu został oparty na trzech kryteriach: (1) zgodności tematycznej z przedmiotem badania, tj. systemami rowerów współdzielonych i ich przestrzenną charakterystyką użytkowania; (2) zastosowaniu metod ekonometrii przestrzennej; oraz (3) istotności cytowań i wkładu danej pracy w rozwój wiedzy na temat efektów sąsiedztwa i spillover w transporcie miejskim. Uwzględniono zarówno klasyczne pozycje teoretyczne, jak i nowoczesne, empiryczne badania o charakterze aplikacyjnym.

1. LeSage, J., & Pace, R. K. (2009). *Introduction to Spatial Econometrics*.  
Podstawowa publikacja przedstawiająca metodykę ekonometrii przestrzennej. Autorzy systematyzują modele przestrzenne, takie jak SAR (Spatial Autoregressive), SEM (Spatial Error Model) i SAC (Spatial Autocorrelation Model), omawiając ich zastosowanie w analizie danych przestrzennych. Praca stanowi fundament teoretyczny dla niniejszego badania, szczególnie w zakresie interpretacji autokorelacji i efektów przestrzennych λ.

2. Zhao, J., Deng, W., Song, Y., & Zhu, Y. (2020). Spatial spillover effects in urban bike sharing systems. *Journal of Transport Geography*, 88, 102863.  
Empiryczne badanie systemu rowerowego w Chinach z wykorzystaniem modeli SAR. Autorzy dowodzą istnienia efektów spillover pomiędzy stacjami – użytkowanie jednej stacji wpływa na sąsiednie. Jest to bezpośrednie odniesienie do hipotezy H₄ niniejszego raportu i potwierdzenie zasadności uwzględniania przestrzennej zależności popytu.

3. Faghih-Imani, A., Eluru, N., El-Geneidy, A. M., Rabbat, M., & Haq, U. (2017). How land-use impacts bicycle flows: Evidence from the bicycle-sharing system (BIXI) in Montreal. *Transportation Research Part A: Policy and Practice*, 95, 164–176.  
Badanie przeprowadzone na danych z systemu rowerowego w Nowym Jorku. Autorzy analizują wpływ zagospodarowania terenu (strefy mieszkaniowe, komercyjne, parki, transport) na przepływ rowerów. Kluczowe dla zrozumienia teorii efektów sieciowych w systemach współdzielonych i operacjonalizacji zmiennych przestrzennych – takich jak liczba przystanków komunikacji publicznej czy odległość od atrakcji miejskich.

4. Dane operacyjne Mevo (2024–2025). Zestaw danych agregowanych.  
Główny zbiór danych empirycznych wykorzystanych w badaniu. Obejmuje 603 stacje w Trójmieście i zawiera informacje o liczbie wypożyczeń i zwrotów, pojemności stacji, lokalizacji oraz cechach otoczenia. Dane te zostały przekształcone do formatu panelowego i wykorzystane w estymacji modeli SAR/SEM dla identyfikacji kluczowych determinantów relatywnej popularności (TTR).

5. Wang, K., & Chen, C. (2020). Temporal dynamics and determinants of bike-sharing usage: A spatial panel approach. *Sustainable Cities and Society*, 61, 102338.  
Publikacja koncentrująca się na analizie sezonowości i zmian czasowych w korzystaniu z systemów rowerów miejskich. Wprowadza podejście panelowe uwzględniające zarówno komponenty przestrzenne, jak i czasowe, co stanowi ważne uzupełnienie dla dalszych badań zaproponowanych w niniejszym raporcie.

6. Zhou, X. (2015). Understanding spatiotemporal patterns of biking behavior by analyzing massive bike sharing data in Chicago. *PLOS ONE*, 10(10), e0137922.  
Badanie prezentujące metody eksploracji dużych zbiorów danych (big data) w kontekście zachowań rowerzystów oraz ich zmienności przestrzenno-czasowej. Autor demonstruje wykorzystanie GIS i analizy przestrzennej do identyfikacji kluczowych stref i wzorców użytkowania, co może posłużyć jako przykład technik stosowanych w niniejszym badaniu.

7. Cervero, R., & Kockelman, K. (1997). Travel demand and the 3Ds: Density, diversity, and design. *Transportation Research Part D: Transport and Environment*, 2(3), 199–219.  
Klasyczna praca dotycząca czynników urbanistycznych wpływających na zachowania transportowe. Koncepcja „3D” – gęstości, różnorodności funkcji i jakości przestrzeni – jest szeroko wykorzystywana w badaniach nad mobilnością miejską i ma zastosowanie w interpretacji wpływu otoczenia na wykorzystanie stacji rowerowych.


### 1.5 Hipotezy badawcze

Niniejszy raport zakłada cztery kluczowe hipotezy dotyczące czynników wpływających na przestrzenne zróżnicowanie popularności stacji systemu Mevo. Każda z nich odpowiada na pytanie: co decyduje o tym, że jedne stacje są bardziej obciążone ruchem niż inne? Formułując hipotezy, uwzględniono zarówno lokalne cechy stacji, jak i ich relacje z otoczeniem przestrzennym. H₁: Wyższa gęstość stacji w otoczeniu koreluje z wyższym TTR

Zakłada się, że obecność większej liczby stacji w promieniu danego punktu zwiększa jego atrakcyjność użytkową. Efekt ten wynika z mechanizmów sieciowych – wyższa dostępność infrastruktury zwiększa użyteczność systemu jako całości i sprzyja intensywniejszemu wykorzystaniu poszczególnych stacji.

H₂: Mniejsza odległość do plaży oraz przystanków transportu publicznego sprzyja wyższemu TTR

Stacje położone bliżej miejsc o dużej funkcjonalności komunikacyjnej (przystanki autobusowe, kolej miejskiej) lub rekreacyjnej (plaże) generują większy ruch. Hipoteza ta odzwierciedla założenie, że rowery współdzielone pełnią funkcję transportu komplementarnego wobec innych form mobilności oraz infrastruktury miejskiej.

H₃: Występuje istotna autokorelacja przestrzenna TTR

Zakłada się, że wartości TTR w danej stacji są statystycznie powiązane z wartościami obserwowanymi w jej bezpośrednim sąsiedztwie. Wskazuje to na obecność przestrzennych wzorców użytkowania – popularność jednej stacji jest skorelowana z poziomem wykorzystania w stacjach pobliskich.

H₄: Występują efekty spillover w przestrzennej dystrybucji TTR

Zakłada się istnienie efektów rozprzestrzeniania (spillover), w ramach których natężenie ruchu w jednej stacji wpływa bezpośrednio na poziom wykorzystania stacji sąsiednich. Efekt ten odzwierciedla mechanizmy redystrybucji popytu, przestrzennej konkurencji lub kooperacji między punktami sieci systemu rowerowego.

### 1.6 Opis Zmiennych

#### 1.6.1 Zmienne źródłowe

1\. station_id - Unikalny identyfikator stacji

2\. name - Nazwa stacji

3\. lat, lon - Współrzędne geograficzne

4\. capacity - Pojemność stacji (liczba rowerów)

5\. points_of_interests - Liczba punktów zainteresowania w promieniu 100m

6\. public_tansport - Liczba przystanków transportu publicznego w promieniu 100m

7\. distance_to_beach_m - Odległość do plaży w metrach

8\. rent_num - Całkowita liczba wypożyczeń

9\. depo_num - Całkowita liczba zwrotów

10\. morning_rent_num - Wypożyczenia w godz. 6:00–12:00

11\. afternoon_rent_num - Wypożyczenia w godz. 12:00–16:00

12\. evening_rent_num - Wypożyczenia w godz. 16:00–20:00

13\. night_rent_num - Wypożyczenia w godz. 20:00–6:00

14\. bilans - Różnica między zwrotami a wypożyczeniami

#### 1.6.2 **Zmienne obliczone**

15\. turnover_rate_norm (TTR) - Suma wypożyczeń i zwrotów podzielona przez pojemność

16\. density_500m - Liczba stacji w promieniu 500m

17\. density_1000m - Liczba stacji w promieniu 1000m

18\. density_2000m - Liczba stacji w promieniu 2000m

19\. distance_to_center - Odległość do centrum Gdańska w metrach

20\. morning_ratio - Udział wypożyczeń porannych w ogóle wypożyczeń

21\. afternoon_ratio - Udział wypożyczeń popołudniowych w ogóle wypożyczeń

22\. evening_ratio - Udział wypożyczeń wieczornych w ogóle wypożyczeń

23\. night_ratio - Udział wypożyczeń nocnych w ogóle wypożyczeń

24\. peak_ratio - Udział ruchu w godzinach szczytu

25\. commuter_index - Stosunek wypożyczeń w godzinach dojazdów do pracy do pozostałych

26\. peak_imbalance - Różnica między udziałem porannych i wieczornych wypożyczeń

27\. peak_load_factor - Maksymalne obciążenie szczytowe względem pojemności

#### 1.6.3 Zmienne przestrzenne

28\. W1, W2 - Macierze sąsiedztwa stacji

29\. W1_norm, W2_norm -Znormalizowane macierze wag przestrzennych

#### 1.6.4 Statystyki modeli

30\. ρ (rho) - Parametr autoregresji przestrzennej

31\. λ (lambda) - Parametr błędów przestrzennych

32\. Moran_I - Statystyka testu autokorelacji przestrzennej

### 1.7 Metodologia badawcza

Celem analizy było zidentyfikowanie przestrzennych determinantów popularności stacji systemu Mevo w Trójmieście, mierzonej wskaźnikiem Total Turnover Rate (TTR), czyli stosunkiem sumy wypożyczeń i zwrotów do pojemności stacji. Badanie wykorzystuje dane operacyjne dotyczące 603 stacji w latach 2024–2025, obejmujące zarówno agregaty ruchu, jak i charakterystyki przestrzenne lokalizacji.

#### 1.7.1 Dane i zmienne

Podstawowym źródłem danych były zanonimizowane, agregowane dane ruchu systemu Mevo oraz informacje o położeniu i pojemności stacji. Kluczowe zmienne uwzględnione w analizie to:

- **TTR (Total Turnover Rate)** – wskaźnik względnej popularności stacji, liczony jako suma wypożyczeń i zwrotów podzielona przez pojemność stacji;
- **Gęstość stacji** – liczba stacji w promieniach 500 m, 1000 m oraz 2000 m, ze szczególnym uwzględnieniem promienia 2 km;
- **Dostęp do transportu publicznego** – liczba przystanków transportu publicznego w promieniu 100 m;
- **Odległość do plaży** – dystans w metrach do najbliższej plaży;
- inne zmienne kontrolne, takie jak liczba punktów zainteresowania (POI) czy wskaźniki czasowe wypożyczeń.

Do modelowania zależności przestrzennych wykorzystano macierze wag przestrzennych (W1, W2).

#### 1.7.2 Podejście analityczne

Analiza została przeprowadzona z zastosowaniem metod ekonometrii przestrzennej, które uwzględniają autokorelację przestrzenną oraz efekty spillover między stacjami. W szczególności:

- **Test Morana I** służył do wykrycia obecności autokorelacji przestrzennej wskaźnika TTR;
- zastosowano modele autoregresji przestrzennej (SAR) oraz modele błędów przestrzennych (SEM), estymowane metodą największej wiarygodności;
- wykonano testy diagnostyczne (m.in. testy LM i analiza reszt) w celu oceny poprawności modelu.

#### 1.7.3 Procedura badawcza

1. Przygotowanie i oczyszczenie danych, w tym agregacja i normalizacja zmiennych oraz obliczenie wskaźników przestrzennych.
2. Eksploracyjna analiza danych — statystyki opisowe i wizualizacja rozmieszczenia stacji oraz wskaźnika TTR.
3. Weryfikacja autokorelacji przestrzennej wskaźnika TTR za pomocą testu Morana I.
4. Budowa i estymacja modeli ekonometrii przestrzennej (SAR, SEM).
5. Walidacja modeli, w tym analiza istotności parametrów oraz ocena jakości dopasowania za pomocą kryteriów AIC i Schwarz.

#### 1.7.4 Narzędzia

Analizy przeprowadzono w środowisku R przy pomocy narzędzia Copilot oraz z wykorzystaniem arkuszy kalkulacyjnych Excel do wstępnej organizacji danych i wizualizacji.

### 1.8 Ograniczenia badania

Pomimo zastosowania zaawansowanych metod analitycznych, niniejsze badanie posiada kilka istotnych ograniczeń, które należy mieć na uwadze podczas interpretacji wyników.

Po pierwsze, **nie uwzględniono kosztów operacyjnych ani finansowych aspektów funkcjonowania systemu Mevo**. Oznacza to, że analiza koncentruje się wyłącznie na efektywności przestrzennej i intensywności wykorzystania stacji, bez odniesienia do opłacalności ekonomicznej.

Po drugie, **wykorzystano dane o rocznej częstotliwości**, co oznacza, że **nie uwzględniono sezonowości**. System rowerowy w Trójmieście wykazuje silne wahania sezonowe – szczególnie w okresach letnich – co może wpływać na wyniki analizy, zwłaszcza w lokalizacjach turystycznych (np. blisko plaż).

Po trzecie, model **nie uwzględnia operacyjnych relokacji rowerów dokonywanych przez operatora systemu**. W praktyce wiele stacji wymaga regularnego uzupełniania floty rowerowej z innych lokalizacji, ponieważ **ruch rowerowy ma często kierunek jednostronny** – np. z dzielnic mieszkalnych do centrów miast rano i odwrotnie wieczorem. Nasze modele zakładają, że przepływy są wynikiem naturalnego popytu użytkowników, co może prowadzić do **niedoszacowania wpływu operacyjnego zarządzania flotą**.

Dodatkowym ograniczeniem jest zastosowanie metryki odległości euklidesowej w obliczeniach przestrzennych (np. odległości do stacji czy plaży). Choć jest to podejście standardowe, może nie w pełni oddawać rzeczywistą dostępność w przestrzeni zurbanizowanej, w której ruch pieszy i rowerowy odbywa się wzdłuż siatki ulic. W konsekwencji wartości odległości mogły zostać zaniżone w gęstej zabudowie miejskiej. Użycie alternatywnej metryki, np. odległości Manhattańskiej (tzw. siatki miejskiej), mogłoby dokładniej odwzorować warunki przestrzenne.

Uwzględnienie powyższych ograniczeń pozwala lepiej ocenić zakres wnioskowania oraz wyznaczyć kierunki dla dalszych, pogłębionych analiz – z uwzględnieniem dynamiki sezonowej, aspektów kosztowych oraz realiów operacyjnych funkcjonowania systemu.

### 1.9 Struktura badania

Struktura raportu została zaprojektowana tak, aby przeprowadzić czytelnika przez cały proces analityczny – od eksploracji danych po końcowe rekomendacje. 

W **rozdziale 2** przedstawiona została analiza danych operacyjnych systemu Mevo, obejmująca zarówno statystyki opisowe, jak i wizualizację przestrzennego rozmieszczenia stacji oraz zróżnicowania ich wykorzystania. W ramach tego rozdziału przeprowadzono także **eksploracyjną analizę przestrzenną** (podsekcja 2.4), której celem było wstępne wykrycie wzorców przestrzennych oraz autokorelacji w danych.

Następnie, w **rozdziale 3**, zaprezentowano wyniki modelowania ekonometrycznego z wykorzystaniem narzędzi ekonometrii przestrzennej. Zostały tam omówione parametry estymowanych modeli SAR i SEM, wraz z interpretacją efektów lokalnych i przestrzennych (spillover), a także przeprowadzono testy diagnostyczne jakości dopasowania modeli.

## 2. Analiza danych

```{r libraries, message=TRUE, include=FALSE}
required_packages <- c(
  "osmdata",      # dane OpenStreetMap
  "sf",           # obsługa danych przestrzennych
  "dplyr",        # manipulacja danymi
  "summarytools", # podsumowanie danych
  "ggplot2",      # wizualizacja danych
  "ggspatial",    # wizualizacja danych przestrzennych
  "httr",         # HTTP requests
  "jsonlite",     # przetwarzanie JSON
  "leaflet",      # interaktywne mapy
  "ks",           # Kernel Smoothing
  "geosphere",    # obliczenia geograficzne
  "spdep",        # analiza przestrzenna
  "spatialreg",   # modele przestrzenne
  "lmtest",       # testy statystyczne dla modeli liniowych
  "modelsummary", # podsumowanie modeli
  "ggcorrplot",   # wizualizacja macierzy korelacji
  "kableExtra",   # formatowanie tabel
  "knitr",        # renderowanie dokumentów
  "car",          # analiza regresji
  "stargazer",    # podsumowanie modeli regresji
  "RColorBrewer"  # palety kolorów
)

# Zainstaluj i załaduj wymagane pakiety
for (pkg in required_packages) {
  if (!require(pkg, character.only = TRUE)) {
    install.packages(pkg)
    library(pkg, character.only = TRUE)
  }
}
```

### 2.1 Pobieranie i ładowanie danych

Dane dotyczące stacji rowerowych, ich statusu oraz lokalizacji mogą zostać pobrane bezpośrednio z API MEVO z wykorzystaniem pakietów httr oraz jsonlite, które umożliwiają pobieranie i przetwarzanie danych w formacie JSON. W naszym przypadku jednak skorzystaliśmy z gotowego zbioru danych otrzymanego bezpośrednio od przedstawicieli MEVO. W dalszej analizie posługujemy się tym zbiorem po dokonaniu odpowiednich przekształceń, które ułatwiają kolejne etapy przetwarzania i eksploracji danych.

```{r eval=FALSE, include=FALSE}
# Pobranie danych o stacjach MEVO
stations_url <- "https://gbfs.urbansharing.com/rowermevo.pl/station_information.json"
stations <- fromJSON(content(GET(stations_url), "text"))$data$stations

# Pobranie statusu stacji
status_url <- "https://gbfs.urbansharing.com/rowermevo.pl/station_status.json"
status <- fromJSON(content(GET(status_url), "text"))$data$stations
```

Wczytamy przetworzone dane z pliku CSV, który zawiera informacje o stacjach rowerowych MEVO.

```{r data import, echo=FALSE}
data <- read.csv("./Data/Processed data/data_mevo.csv", 
                 header = TRUE, sep = ",", stringsAsFactors = FALSE)
kable(data) %>%
  kable_styling() %>%
  scroll_box(height = "300px")
```

### 2.2 Analiza opisowa

Dane wykorzystane w analizie pochodzą z systemu rowerów miejskich MEVO i obejmują 744 stacje rowerowe zlokalizowane na obszarze Trójmiasta. Każda obserwacja w zbiorze odpowiada jednej stacji i zawiera informacje zarówno o jej położeniu geograficznym, jak i o intensywności korzystania z niej przez użytkowników systemu.

```{r echo=FALSE}
datasummary_skim(data %>% select(-nearest_beach, -name, -address))

freq_df <- as.data.frame(freq(data$nearest_beach, plain.ascii = FALSE, style = "rmarkdown"))
freq_df_subset <- freq_df[, c("Freq", "% Total")]

kable(freq_df_subset) %>%
  kable_styling() %>%
  scroll_box(height = "300px")
```

Wszystkie obserwacje są kompletne – zbiór nie zawiera brakujących wartości, co pozwala na przeprowadzenie pełnej analizy bez potrzeby imputacji danych. Dane mają różnorodne typy: zmienne ciągłe (np. odległość do plaży), zmienne liczbowe całkowite (np. pojemność, liczba wypożyczeń), zmienne logiczne (czy stacja jest wirtualna), oraz zmienne tekstowe (nazwy i adresy).

### 2.3 Czyszczenie i przygotowanie danych

W tej sekcji przefiltrujemy dane, aby skupić się tylko na stacjach rowerowych MEVO znajdujących się w Trójmieście (Gdańsk, Gdynia, Sopot) oraz okolicznych miejscowościach. Wykorzystamy do tego funkcję `grepl` do wyszukiwania nazw stacji zawierających odpowiednie prefiksy.

```{r data cleaning}
data <- data[grepl("GDA|GDY|SOP|RUM|RED", data$name, ignore.case = TRUE), ]
```

#### 2.3.1 Nowe zmienne dla analizy przestrzennej

W tej sekcji dodamy nowe zmienne do naszego zbioru danych, które będą przydatne w dalszej analizie przestrzennej. Obliczymy dystans do najbliższej plaży, liczbę punktów transportu publicznego w pobliżu stacji oraz inne wskaźniki związane z aktywnością rowerową.

```{r data processing, echo=FALSE}

# 1. Normalized usage rates (capacity-adjusted for fair comparison)
# These variables account for different station sizes
if("capacity" %in% colnames(data) && "rent_num" %in% colnames(data) && "depo_num" %in% colnames(data)) {
  data$rent_rate <- data$rent_num / data$capacity              # Rental intensity per bike slot
  data$depo_rate <- data$depo_num / data$capacity              # Return intensity per bike slot
  data$turnover_rate_norm <- (data$rent_num + data$depo_num) / data$capacity  # Total activity per capacity
  data$net_demand_rate <- (data$rent_num - data$depo_num) / data$capacity     # Net flow per capacity
}

# 2. Time-based usage patterns for commuter vs leisure analysis
if(all(c("morning_rent_num", "afternoon_rent_num", "evening_rent_num", "night_rent_num") %in% colnames(data))) {
  # Calculate temporal distribution ratios
  data$morning_ratio <- data$morning_rent_num / data$rent_num
  data$afternoon_ratio <- data$afternoon_rent_num / data$rent_num  
  data$evening_ratio <- data$evening_rent_num / data$rent_num
  data$night_ratio <- data$night_rent_num / data$rent_num
  
  # Peak vs off-peak patterns (commuter behavior indicators)
  data$peak_ratio <- (data$morning_rent_num + data$evening_rent_num) / data$rent_num
  data$commuter_index <- (data$morning_rent_num + data$evening_rent_num) / 
    (data$afternoon_rent_num + data$night_rent_num)
  
  # Peak imbalance (directional flow analysis)
  data$peak_imbalance <- abs(data$morning_ratio - data$evening_ratio)
  
  # Peak load factor (capacity stress analysis)
  data$peak_load_factor <- pmax(data$morning_rent_num, data$afternoon_rent_num, 
                                data$evening_rent_num, data$night_rent_num) / data$capacity
}

# 3. Station density variables at multiple spatial scales
# Network effects analysis at different distances
if(all(c("lat", "lon") %in% colnames(data))) {
  # Function to calculate station density within specified radius
  calculate_density <- function(i, data, radius_km) {
    lat_diff <- data$lat - data$lat[i]
    lon_diff <- data$lon - data$lon[i]
    
    # Convert degree differences to approximate meters
    lat_dist_m <- lat_diff * 111000  # 1 degree latitude ≈ 111km
    lon_dist_m <- lon_diff * 111000 * cos(data$lat[i] * pi/180)  # Account for longitude convergence
    
    # Euclidean distance in meters
    distances <- sqrt(lat_dist_m^2 + lon_dist_m^2)
    
    # Count stations within radius (excluding self)
    sum(distances <= (radius_km * 1000) & distances > 0)
  }
  
  # Create density variables for different spatial scales
  data$density_500m <- sapply(1:nrow(data), calculate_density, data = data, radius_km = 0.5)   # Walking distance
  data$density_1000m <- sapply(1:nrow(data), calculate_density, data = data, radius_km = 1.0)  # Extended walking
  data$density_2000m <- sapply(1:nrow(data), calculate_density, data = data, radius_km = 2.0)  # Cycling distance
}


# 4. Distance to city center (urban centrality measure)
if(all(c("lat", "lon") %in% colnames(data))) {
  # Gdansk city center coordinates (Old Town area)
  gdansk_center_lat <- 54.3520
  gdansk_center_lon <- 18.6466
  
  # Calculate straight-line distance to city center in meters
  data$distance_to_center <- sqrt((data$lat - gdansk_center_lat)^2 + 
                                    (data$lon - gdansk_center_lon)^2) * 111000
}

# 5. Efficiency metrics for performance analysis
if("capacity" %in% colnames(data)) {
  # Basic capacity utilization rate
  data$capacity_utilization <- data$rent_num / data$capacity
  
  # Overall station efficiency score (total activity relative to capacity)
  data$efficiency_score <- (data$rent_num + data$depo_num) / data$capacity
}


```

```{r echo=FALSE}
new_vars <- c("rent_rate", "depo_rate", "turnover_rate_norm", "net_demand_rate",
              "morning_ratio", "afternoon_ratio", "evening_ratio", "night_ratio",
              "peak_ratio", "commuter_index", "peak_imbalance", "peak_load_factor",
              "density_500m", "density_1000m", "density_2000m", "distance_to_center",
              "capacity_utilization", "efficiency_score")

existing_new_vars <- new_vars[new_vars %in% colnames(data)]
descriptions <- c(
  "Rental intensity per bike slot",
  "Return intensity per bike slot",
  "Total activity per capacity",
  "Net flow per capacity",
  "Morning rental ratio",
  "Afternoon rental ratio",
  "Evening rental ratio",
  "Night rental ratio",
  "Peak rental ratio (commuter behavior)",
  "Commuter index (peak vs off-peak)",
  "Peak imbalance (directional flow)",
  "Peak load factor (capacity stress)",
  "Station density within 500m",
  "Station density within 1000m",
  "Station density within 2000m",
  "Distance to city center (urban centrality)",
  "Capacity utilization rate",
  "Overall station efficiency score"
)

df_vars <- data.frame(
  Variable = existing_new_vars,
  Description = descriptions[match(existing_new_vars, new_vars)],
  stringsAsFactors = FALSE
)

kable(df_vars, caption = "New variables created for spatial analysis") %>%
  kable_styling(full_width = F) %>%
  scroll_box(height = "300px")
```

***Podstawowe wskaźniki aktywności stacji***

-   **rent_rate** - Intensywność wypożyczeń na jedno miejsce postojowe. Określa, jak często rowery są wypożyczane z danej stacji w przeliczeniu na dostępne miejsca.

-   **depo_rate** - Intensywność zwrotów na jedno miejsce postojowe. Pokazuje częstotliwość oddawania rowerów na stację w stosunku do jej pojemności.

-   **turnover_rate_norm** - Całkowita aktywność stacji (wypożyczenia + zwroty) znormalizowana przez pojemność stacji. Wskaźnik ogólnego wykorzystania stacji.

-   **net_demand_rate** - Wskaźnik netto przepływu rowerów (różnica między wypożyczeniami a zwrotami) na pojemność stacji. Dodatnie wartości wskazują na przewagę wypożyczeń, ujemne na przewagę zwrotów.

***Wskaźniki czasowe użytkowania***

-   **morning_ratio** - Procent wypożyczeń przypadających na poranne godziny (zwykle godziny szczytu porannego).

-   **afternoon_ratio** - Procent wypożyczeń przypadających na popołudniowe godziny (zwykle godziny szczytu popołudniowego).

-   **evening_ratio** - Procent wypożyczeń przypadających na wieczorne godziny.

-   **night_ratio** - Procent wypożyczeń przypadających na nocne godziny.

-   **peak_ratio** - Wskaźnik zachowań dojazdowych, pokazujący proporcję wypożyczeń w godzinach szczytu (porannym i popołudniowym) do całkowitej liczby wypożyczeń.

***Wskaźniki mobilności i zachowań użytkowników***

-   **commuter_index** - Indeks dojazdowy, porównujący aktywność w godzinach szczytu do aktywności poza szczytem. Wysokie wartości wskazują na stacje używane głównie w celach dojazdowych.

-   **peak_imbalance** - Nierównowaga szczytowa, pokazująca różnicę w przepływach kierunkowych (wypożyczenia vs zwroty) w godzinach szczytu.

-   **peak_load_factor** - Współczynnik obciążenia szczytowego, mierzący stres pojemnościowy stacji w godzinach największego ruchu.

***Wskaźniki przestrzenne i lokalizacyjne***

-   **density_500m** - Gęstość stacji w promieniu 500 metrów. Określa zagęszczenie infrastruktury rowerowej w najbliższym sąsiedztwie.

-   **density_1000m** - Gęstość stacji w promieniu 1000 metrów.

-   **density_2000m** - Gęstość stacji w promieniu 2000 metrów.

-   **distance_to_center** - Odległość do centrum miasta. Wskaźnik centralności lokalizacji stacji w strukturze urbanistycznej.

***Wskaźniki efektywności***

-   **capacity_utilization** - Stopień wykorzystania pojemności stacji. Pokazuje, jak efektywnie wykorzystywana jest dostępna infrastruktura.

-   **efficiency_score** - Złożony wskaźnik efektywności stacji, łączący różne aspekty funkcjonowania stacji w jedną miarę oceny.

Te zmienne pozwalają na kompleksową analizę funkcjonowania systemu wypożyczalni rowerów, uwzględniającą zarówno aspekty czasowe użytkowania, jak i charakterystykę przestrzenną oraz efektywność poszczególnych stacji.

### 2.4 Eksploracyjna analiza przestrzenna

Przekształcenie ramki danych zawierającej informacje o stacjach rowerowych w obiekt przestrzenny, który można wykorzystać do analiz i wizualizacji geograficznych.

```{r}
# Convert to sf object for spatial mapping
stations <- data
mevo_data <- stations %>%
  st_as_sf(coords = c("lon", "lat"), crs = 4326)  # WGS84 coordinate system

stacje <- mevo_data

```

#### 2.4.1 Bilans wypożyczeń

```{r}
# Map 1: Station Balance Analysis (demand vs supply patterns)
mapa_bilans <- leaflet(stacje) %>%
  addTiles() %>%
  addCircleMarkers(
    radius = 8,
    # Color scheme: green = net positive demand, red = net negative
    color = ~colorBin(palette = "RdYlGn", 
                      domain = bilans, 
                      bins = c(-Inf, -750, 0, 750, 1000, Inf))(bilans),
    fillOpacity = 0.9,
    stroke = FALSE,
    popup = ~paste("<b>", name, "</b><br>",
                   "Bilans: ", bilans, "<br>",
                   "Pojemność stacji: ", capacity)
  ) %>%
  addLegend(
    position = "bottomright",
    pal = colorBin(palette = "RdYlGn", 
                   domain = stacje$bilans, 
                   bins = c(-Inf, -750, 0, 750, 1000, Inf)),
    values = stacje$bilans,
    title = "Rental balance"
  ) %>%
  addControl(
    "Mevo stations – rental balance",
    position = "topright"
  )

# Display balance map
mapa_bilans
```

Przedziały salda:

-∞ do -750: Silny nadmiar zwrotów (rowery gromadzą się w tych lokalizacjach).

-750 do 0: Umiarkowany nadmiar zwrotów.

0 do 750: Umiarkowany nadmiar wypożyczeń.

750 do 1,000: Wysoki nadmiar wypożyczeń (rowery są stąd wywożone).

1,000 do ∞: Bardzo wysoki nadmiar wypożyczeń.

Dane wskazują na istotne dysproporcje w dystrybucji rowerów, które wpływają na efektywność systemu oraz satysfakcję użytkowników.

***Obszary krytyczne i ich charakterystyka***

*Obszary o ujemnym bilansie (nagromadzenie rowerów)*

W dzielnicach takich jak Oliwa, Wrzeszcz, Morena oraz na plażach granicy Sopotu i Gdańska obserwuje się znacząco ujemny bilans wypożyczeń. W przypadku dzielnic biurowych (Oliwa, Wrzeszcz) rowery są masowo zwracane wieczorami po godzinach pracy, co prowadzi do przepełnienia stacji. W dzielnicach mieszkaniowych o wysokiej gęstości zaludnienia (np. Morena) brakuje miejsc do zwrotu, co generuje frustrację użytkowników. Plaże na granicy Sopotu i Gdańska są z kolei punktami docelowymi dla turystów, którzy często nie wracają rowerami do centrum, pozostawiając je w tych lokalizacjach.

*Obszary o dodatnim bilansie (niedobór rowerów)*

Plaże w Brzeźnie, Sopocie i Gdyni oraz węzły komunikacyjne (np. dworce kolejowe) charakteryzują się dodatnim bilansem wypożyczeń. Rowery są tu często wypożyczane, ale rzadko zwracane, co prowadzi do pustych stacji i utrudnia dostępność dla nowych użytkowników. W przypadku plaż jest to szczególnie widoczne w sezonie letnim, gdy ruch turystyczny jest najintensywniejszy.

***Przyczyny nierównowagi***

-   Wahadłowy ruch między dzielnicami mieszkaniowymi a biurowymi oraz jednokierunkowe trasy turystyczne.
-   Brak wystarczającej liczby stacji i miejsc postojowych w obszarach o wysokim popycie.
-   Użytkownicy nie są motywowani do zwrotu rowerów w miejscach, gdzie są one najbardziej potrzebne.
-   Wzmożony ruch turystyczny latem nasila problemy z dystrybucją rowerów.

#### 2.4.2 Dostępność do plaży

```{r}
# Map 2: Beach Accessibility Analysis – the problem here is that Only Gdańsk/Gdynia beaches have the right data, I'd remove the smaller towns as irrelevant
# this should improve our models
mapa_plaza <- leaflet(stacje) %>%
  addTiles() %>%
  addCircleMarkers(
    radius = 8,
    # Gradient from green (close to beach) to red (far from beach)
    color = ~colorQuantile("RdYlGn", distance_to_beach_m)(distance_to_beach_m),
    fillOpacity = 0.9,
    stroke = FALSE,
    popup = ~paste("<b>", name, "</b><br>",
                   "Distance to the beach: ", round(distance_to_beach_m), "m<br>",
                   "Station capacity: ", capacity)
  ) %>%
  addLegend(
    position = "bottomright",
    pal = colorQuantile("RdYlGn", stacje$distance_to_beach_m),
    values = stacje$distance_to_beach_m,
    title = "Distance to the beach (m)"
  ) %>%
  addControl(
    "MEVO stations - distance to the beach",
    position = "topright"
  )

# Display beach distance map
mapa_plaza
```

Odległość od plaży:

0% – 25%: Stacje zlokalizowane bezpośrednio przy plażach, co jest idealne dla turystów chcących szybko dotrzeć nad morze.

25% – 50%: Stacje w niewielkiej odległości od plaż, np. w centrach miast lub przy głównych szlakach komunikacyjnych.

50% – 75%: Stacje oddalone od plaż, ale wciąż w zasięgu krótkiej przejażdżki rowerowej.

75% – 100%: Stacje znacznie oddalone od plaż, prawdopodobnie służące głównie do codziennych dojazdów, a nie rekreacji.

Dalsze działania powinny skupić się na optymalizacji liczby stacji i rowerów w obszarach o największym natężeniu ruchu, szczególnie w sezonie letnim. Włączenie do systemu tras przez obszary chronione dodatkowo podnosi jego wartość ekologiczną i rekreacyjną.

#### 2.4.3 Dostępność transportu publicznego

```{r}
# Map 3: Public Transport Access

# Define the custom bins (5 boundaries for 4 bins)
custom_bins_4 <- c(0, 1, 3, 5, 14)

# Define the corresponding 4 colors for the gradient from red to green
# Red -> Orange -> YellowGreen -> Green
custom_colors_4 <- c("red", "orange", "yellowgreen", "darkgreen")

# Create the colorBin function with the defined bins and colors
color_bin_func_4 <- leaflet::colorBin(
  palette = custom_colors_4,
  domain = c(0, 14), # Explicitly set the domain from 0 to 14
  bins = custom_bins_4, # Use the custom bin boundaries
  na.color = "#808080" # Optional: color for NA values
)

mapa_transport <- leaflet(stacje) %>%
  addTiles() %>%
  addCircleMarkers(
    radius = 8,
    # Apply the custom colorBin function for 4 bins
    color = ~color_bin_func_4(public_tansport),
    fillOpacity = 0.8,
    stroke = FALSE,
    popup = ~paste("<b>", name, "</b><br>",
                   "Public transport: ", public_tansport, "<br>",
                   "Station capacity: ", capacity)
  ) %>%
  addLegend(
    position = "bottomright",
    # Use the same custom colorBin function for the legend
    pal = color_bin_func_4,
    values = stacje$public_tansport, # Use the actual data values to generate legend entries within the defined bins
    title = "Public transport stations (100m)"
  ) %>%
  addControl(
    "Mevo stations – public transport access",
    position = "topright"
  )

# Display transport map
mapa_transport
```

Liczba przystanków komunikacji publicznej w promieniu 100m od stacji MEVO:

1.  0-1

2.  1-3

3.  3-5

4.  5-14

Optymalna integracja (3-5 przystanków): Obserwowana w głównych węzłach komunikacyjnychq, gdzie stacje MEVO są zlokalizowane w pobliżu przystanków autobusowych i tramwajowych. Taka lokalizacja sprzyja codziennym dojazdom do pracy lub szkoły, co zwiększa wykorzystanie rowerów.

Wysoka integracja (5-14 przystanków): Prawdopodobnie w centrach miast lub przy głównych dworcach kolejowych, gdzie stacje MEVO są częścią większego systemu transportowego. W takich lokalizacjach rowery mogą być wykorzystywane zarówno do dojazdów, jak i rekreacji.

Niska integracja (0-1 przystanek): Występuje głównie w obszarach mieszkalnych lub na obrzeżach miast, gdzie dostęp do transportu publicznego jest ograniczony. Stacje te mogą być mniej wykorzystywane, ponieważ użytkownicy preferują korzystanie z samochodów lub innych środków transportu.

Stacje zlokalizowane w pobliżu przystanków komunikacji publicznej mają większy potencjał do obsługi codziennych dojazdów, co może zwiększyć ich wykorzystanie. Warto jednak zauważyć, że sama bliskość do transportu publicznego nie gwarantuje wysokiego poziomu wypożyczeń – kluczowe są również inne czynniki, takie jak dostępność infrastruktury rowerowej czy atrakcyjność lokalizacji.

#### 2.4.4 Znormalizowany wskaźnik rotacji

```{r}
# Map 4: Normalized Turnover Rate (efficiency visualization)
if("turnover_rate_norm" %in% colnames(data)) {
  # Check for required columns
  required_cols <- c("lon", "lat", "turnover_rate_norm", "capacity", "rent_num", "depo_num")
  missing_cols <- required_cols[!required_cols %in% colnames(data)]
  
  if(length(missing_cols) > 0) {
    # print(paste("Missing columns:", paste(missing_cols, collapse = ", ")))
  } else {
    # Prepare clean dataset for mapping
    map_data <- data %>%
      filter(!is.na(turnover_rate_norm) & !is.na(lon) & !is.na(lat)) %>%
      mutate(
        # Create station identifier for popup display
        station_name = if("name" %in% colnames(data)) name else paste("Station", row_number()),
        total_activity = rent_num + depo_num
      ) %>%
      st_as_sf(coords = c("lon", "lat"), crs = 4326)
    
    # print(paste("Creating map with", nrow(map_data), "stations"))
    # print(paste("Turnover rate range:", 
    #             round(min(map_data$turnover_rate_norm, na.rm = TRUE), 2), 
    #             "to", 
    #             round(max(map_data$turnover_rate_norm, na.rm = TRUE), 2)))
    # 
    # Create custom color palette: red (low) to dark green (high)
    color_palette <- colorQuantile("RdYlGn", domain = map_data$turnover_rate_norm, reverse = FALSE)
    
    mapa_turnover <- leaflet(map_data) %>%
      addTiles() %>%
      addCircleMarkers(
        # Circle size proportional to efficiency (constrained for readability)
        radius = ~pmax(1.5, pmin(7.5, turnover_rate_norm * 4)), # Halved limits and multiplier
        # RdYlGn color scheme: red = low, yellow = medium, green = high
        color = ~color_palette(turnover_rate_norm),
        fillOpacity = 0.7,
        stroke = TRUE,
        weight = 1,
        popup = ~paste("<b>", station_name, "</b><br>",
                       "Turnover Rate: ", round(turnover_rate_norm, 2), "<br>",
                       "Capacity: ", capacity, "<br>",
                       "Total Activity: ", total_activity, "<br>",
                       "Efficiency Rank: ", 
                       rank(-turnover_rate_norm, ties.method = "min"))
      ) %>%
      addLegend(
        position = "bottomright",
        pal = color_palette,
        values = map_data$turnover_rate_norm,
        title = "Normalized Turnover Rate<br><span style='font-size: 10px;'>Red: Low | Green: High</span>",
        opacity = 1
      ) %>%
      addControl(
        "MEVO Stations - Normalized Turnover Rate",
        position = "topright"
      )
    
    mapa_turnover
  }
} else {
  print("turnover_rate_norm column not found in data")
}
```

Znormalizowany wskaźnik rotacji przedstawia intensywność wykorzystania rowerów w poszczególnych stacjach, wyrażony w procentach i podzielony na cztery przedziały:

0-25% (niska rotacja - kolor czerwony)

25-50%

50-75%

75-100% (wysoka rotacja - kolor zielony)

Stacje o niskiej rotacji (0-25%) to te, które są rzadko wykorzystywane, co może sugerować problemy z dostępnością rowerów lub niewystarczającą liczbę stacji w danym obszarze. Obrzeża miast, obszary o niskim natężeniu ruchu rowerowego stanowią tę kategorię.

Stacje o wysokiej rotacji (75-100%) to te, które są intensywnie wykorzystywane, co może wskazywać na ich popularność i dobrą lokalizację. Wśród nich są centra miast, węzły komunikacyjne oraz obszary o dużym natężeniu ruchu rowerowego.

#### 2.4.5 Macierz wag przestrzennych

Macierz wag przestrzennych utworzona przy użyciu funkcji distm z metodą distHaversine służy do obliczania odległości geograficznych między stacjami rowerowymi MEVO z uwzględnieniem krzywizny Ziemi. Jest szczególnie przydatna w analizach GIS oraz modelowaniu przestrzennego zasięgu systemu.

```{r}
# Prepare coordinate matrix for spatial analysis
coords <- data %>% select(lon, lat) %>% as.matrix()
station_names <- data$name

# Calculate geodesic distances between all station pairs
distances <- distm(coords, fun = distHaversine)

# Set threshold distance for neighborhood definition
threshold <- 2000  # 2km threshold for spatial connectivity

# Create 1st order neighborhood matrix (direct neighbors)
W1 <- (distances <= threshold) * 1  # Binary connectivity matrix
diag(W1) <- 0  # Remove self-connections

# Create 2nd order neighborhood matrix (neighbors of neighbors)
W2 <- W1 %*% W1        # Matrix multiplication to find 2nd order connections
W2 <- (W2 > 0) * 1     # Convert to binary
diag(W2) <- 0          # Remove diagonal elements
W2 <- W2 - W1          # Remove 1st order neighbors (keep only 2nd order)
W2 <- (W2 > 0) * 1     # Ensure binary format

# Add station names to matrices for identification
rownames(W1) <- station_names
colnames(W1) <- station_names
rownames(W2) <- station_names
colnames(W2) <- station_names

# Create row-standardized versions (each row sums to 1)
W1_norm <- W1 / rowSums(W1)
W1_norm[is.na(W1_norm)] <- 0  # Handle stations with no neighbors

W2_norm <- W2 / rowSums(W2)
W2_norm[is.na(W2_norm)] <- 0
```

Próg sąsiedztwa: 2000 metrów (2 km). Stacje w tej odległości uznawane są za bezpośrednich sąsiadów. Macierz sąsiedztwa 1. rzędu jest binarna, gdzie 1 oznacza bezpośrednie sąsiedztwo (odległość ≤ 2 km), a 0 brak połączenia. Macierz sąsiedztwa 2. rzędu jest również binarna, ale uwzględnia sąsiedztwo pośrednie (stacje sąsiadujące z sąsiadami). Macierze te są przydatne w analizach przestrzennych, takich jak testy autokorelacji przestrzennej (np. Moran's I) oraz w modelowaniu ekonometrycznym z uwzględnieniem efektów przestrzennych.

#### 2.4.6 Analiza autokorelacji przestrzennej

Test Morana I został zastosowany w celu identyfikacji wzorców przestrzennych w danych stacji MEVO. Analiza sprawdza, czy wartości wybranych zmiennych (np. bilans wypożyczeń, wskaźnik rotacji) wykazują podobieństwo w sąsiadujących lokalizacjach.

```{r warning=FALSE}
# Define variables to test for spatial clustering
spatial_vars <- c("bilans", "turnover_rate_norm", "peak_ratio", "commuter_index", 
                  "density_500m", "density_1000m", "density_2000m", "efficiency_score", "distance_to_center")

# Filter to only existing variables in dataset
spatial_vars <- spatial_vars[spatial_vars %in% colnames(data)]

# Create spatial neighborhood structure for Moran's I test
coords <- data %>% select(lon, lat) %>% as.matrix()
knn_neighbors <- knn2nb(knearneigh(coords, k = 5))  # 5 nearest neighbors
listw <- nb2listw(knn_neighbors, style = "W", zero.policy = TRUE)  # Row-standardized weights

# Function to run Moran's I test for individual variables
run_moran_test <- function(var_name, data, listw) {
  if(var_name %in% colnames(data)) {
    variable <- data[[var_name]]
    
    # Handle missing values
    if(any(is.na(variable))) {
      cat("Warning: NA values found in", var_name, "- removing observations\n")
      complete_cases <- complete.cases(variable)
      variable <- variable[complete_cases]
    }
    
    # Execute Moran's I test with error handling
    tryCatch({
      moran_result <- moran.test(variable, listw, randomisation = TRUE, zero.policy = TRUE)
      
      return(list(
        variable = var_name,
        moran_i = moran_result$estimate[1],
        p_value = moran_result$p.value,
        significant = moran_result$p.value < 0.05
      ))
    }, error = function(e) {
      cat("Error testing", var_name, ":", e$message, "\n")
      return(NULL)
    })
  }
}

# Execute Moran's I tests for all spatial variables
moran_results <- list()
for(var in spatial_vars) {
  result <- run_moran_test(var, data, listw)
  if(!is.null(result)) {
    moran_results[[var]] <- result
  }
}

# Create summary table of spatial autocorrelation results
if(length(moran_results) > 0) {
  moran_summary <- do.call(rbind, lapply(moran_results, function(x) {
    data.frame(
      Variable = x$variable,
      Moran_I = round(x$moran_i, 4),
      P_Value = round(x$p_value, 4),
      Significant = x$significant,
      stringsAsFactors = FALSE
    )
  }))
  
  # with knitr::kable
  knitr::kable(moran_summary, caption = "Moran's I Summary", row.names = FALSE) %>%
    kableExtra::kable_styling(full_width = F) %>%
    kableExtra::scroll_box(height = "300px")

}

```

Przyjęto 5 najbliższych sąsiadów (k-nearest neighbors) dla każdej stacji, z wagami znormalizowanymi tak, aby suma w każdym wierszu wynosiła 1 (style = "W").

Dla każdej zmiennej obliczono statystykę Moran’a I. Wszystkie analizowane zmienne wykazują silną dodatnią autokorelację przestrzenną (Moran_I \> 0, p-value = 0), co oznacza, że wartości tych zmiennych grupują się geograficznie. Nie ma ani jednej zmiennej o rozkładzie losowym lub negatywnej autokorelacji.

Wyniki jednoznacznie potwierdzają, że przestrzeń jest kluczowym czynnikiem różnicującym działanie systemu MEVO. Znajomość tych wzorców pozwoli na lepsze planowanie rozwoju systemu, efektywniejsze zarządzanie flotą, dostosowanie oferty do lokalnych potrzeb.

```{r}
variable <- data$turnover_rate_norm  # Example variable for visualization
moran.plot(variable, listw, 
           xlab = "Value (turnover_rate_norm)", 
           ylab = "Spatial Lag",
           main = "Moran's I Scatterplot") 

set.seed(123)
moran_mc <- moran.mc(variable, listw, nsim = 999, zero.policy = TRUE)

moran_results <- data.frame(
  "Moran's I" = moran_mc$statistic,
  "P-value" = moran_mc$p.value,
  "Simulations" = length(moran_mc$res),
  check.names = FALSE
)

# Display formatted results
knitr::kable(
  moran_results,
  caption = "Monte Carlo Moran's I Test Results",
  digits = 4,
  align = 'c',
  row.names = FALSE
)
# plot(moran_mc, main = "Rozkład Moran's I obrotu stacji rowerów miejskich")

```

Wykres rozrzutu Moran's I potwierdza silną dodatnią autokorelację przestrzenną (I = 0,336) w przypadku wskaźników obrotów stacji rowerów miejskich, pokazując, że stacje o wysokiej wydajności grupują się geograficznie i tworzą efekty przepływu na swoje sąsiedztwo. Wyraźny trend wzrostowy oraz wyraźnie widoczne kwadranty ujawniają, że wyniki stacji nie są niezależne - stacje odnoszące sukcesy zazwyczaj są otoczone przez inne udane stacje. Potwierdza to zasadność stosowania przestrzennych modeli ekonometrycznych i wskazuje na istotne efekty sieciowe w systemie rowerów miejskich.

## 3. Modelowanie ekonometryczne

```{r, message=TRUE, include=FALSE}
# Create final dataset for econometric modeling
analysis_data <- data

# Remove text columns that may cause issues in econometric software
cols_to_remove <- c("name")
analysis_data <- analysis_data[, !colnames(analysis_data) %in% cols_to_remove]

# Check for missing values
print("Checking for missing values...")
missing_counts <- sapply(analysis_data, function(x) sum(is.na(x)))
if(any(missing_counts > 0)) {
  print("Variables with missing values:")
  print(missing_counts[missing_counts > 0])
}
```

```{r}
# Create correlation matrix for key variables
if(exists("moran_summary")) {
  significant_vars <- moran_summary$Variable[moran_summary$Significant]
  if(length(significant_vars) > 1) {
    cor_vars <- c(significant_vars, "distance_to_beach_m", "public_tansport", "points_of_interests")
    cor_vars <- cor_vars[cor_vars %in% colnames(analysis_data)]
    
    if(length(cor_vars) > 1) {
      cor_matrix <- cor(analysis_data[cor_vars], use = "complete.obs")

      # round(cor_matrix, 3) %>%
      #   kable("html", caption = "Correlation Matrix") %>%
      #   kable_styling(full_width = F)
    }
  }
}

# Create a heatmap for correlation matrix visualization
if(exists("cor_matrix")) {
  
  # Create and display the heatmap
  heatmap_plot <- ggcorrplot(cor_matrix, 
                             lab = TRUE, 
                             lab_size = 3, 
                             colors = c("red", "white", "blue"), 
                             title = "Correlation Matrix of Key Variables",
                             ggtheme = theme_minimal()) +
    theme(plot.title = element_text(hjust = 0.5))
  
  # Display the plot
  print(heatmap_plot)
}

```

Macierz przedstawia współczynniki korelacji Pearsona między wybranymi zmiennymi opisującymi system rowerowy. Wartości bliskie 1 lub -1 wskazują na silną korelację, podczas gdy wartości bliskie 0 sugerują brak związku. Korelacja midzy zmiennymi jest dość nizka, co sugeruje, że zmienne te mogą dostarczać unikalnych informacji o funkcjonowaniu stacji rowerowych (brak silnej współliniowości). Najsilniejsza korelacja występuje między wskaźnikiem rotacji a gęstością stacji w promieniu 500 metrów, co jest logiczne, ponieważ większa liczba stacji w pobliżu zwiększa dostępność rowerów i ich rotację.

```{r}
key_vars <- c("turnover_rate_norm", "peak_ratio", "commuter_index", "density_1000m", 
              "efficiency_score", "distance_to_center", "bilans")
key_vars <- key_vars[key_vars %in% colnames(data)]

if(length(key_vars) > 0) {
  summary_stats <- data.frame(
    Variable = key_vars,
    Mean = round(sapply(key_vars, function(x) mean(data[[x]], na.rm = TRUE)), 3),
    SD = round(sapply(key_vars, function(x) sd(data[[x]], na.rm = TRUE)), 3),
    Min = round(sapply(key_vars, function(x) min(data[[x]], na.rm = TRUE)), 3),
    Max = round(sapply(key_vars, function(x) max(data[[x]], na.rm = TRUE)), 3)
  )
  
  knitr::kable(summary_stats, caption = "Additional variables description",
               col.names = c("Variable", "Mean", "SD", "Min", "Max"),
               align = c('l', 'r', 'r', 'r', 'r'),
               digits = 3) %>%
    kableExtra::kable_styling(full_width = FALSE, position = "left")
}

# Create summary data frame
summary_df <- data.frame(
  Metric = c("Dataset dimensions",
             "Bilans range",
             "Normalized turnover rate mean",
             "Average distance to beach",
             "Average stations within 1km"),
  Value = c(paste(dim(data)[1], "rows ×", dim(data)[2], "columns"),
  ifelse("bilans" %in% colnames(data),
         paste(min(data$bilans, na.rm = TRUE), "to", max(data$bilans, na.rm = TRUE)),
         "N/A"),
  ifelse("turnover_rate_norm" %in% colnames(data),
         round(mean(data$turnover_rate_norm, na.rm = TRUE), 2),
         "N/A"),
  ifelse("distance_to_beach_m" %in% colnames(data),
         paste(round(mean(data$distance_to_beach_m, na.rm = TRUE)), "meters"),
         "N/A"),
  ifelse("density_1000m" %in% colnames(data),
         round(mean(data$density_1000m, na.rm = TRUE), 1),
         "N/A")
))

# Display with knitr
knitr::kable(
  summary_df,
  caption = "Dataset Overview Summary",
  col.names = c("Metric", "Value"),
  align = c('l', 'r'),
  digits = 2
)

```

Analiza opisowa zmiennych dodanych do modelu.

### 3.1 Klasyczny Model Liniowy

```{r}
# 1. Budowa modelu regresji liniowej
model <- lm(log(turnover_rate_norm) ~ distance_to_center + density_500m + distance_to_beach_m + public_tansport + points_of_interests, data = analysis_data)

# 2. Podsumowanie modelu
summary_model <- summary(model)

# 3. Testy diagnostyczne
# Test normalności residuów (Shapiro-Wilk)
shapiro_test <- shapiro.test(residuals(model))

# Test heteroskedastyczności (Breusch-Pagan)
bp_test <- bptest(model)

# # 4. Wizualizacja
# # Wykresy diagnostyczne
# par(mfrow = c(2, 2))
# plot(model)
# 
# # Wykresy zależności
# ggplot(data, aes(x = distance_to_beach_m, y = bilans)) +
#   geom_point() +
#   geom_smooth(method = "lm", se = FALSE) +
#   labs(title = "Zależność bilansu od odległości do plaży",
#        x = "Odległość do plaży (m)", y = "Bilans")

# 5. Analiza współliniowości (VIF)
vif_values <- vif(model)

results_table <- data.frame(
  Component = c("Model Formula",
                "",
                "R-squared",
                "Adjusted R-squared",
                "F-statistic",
                "Shapiro-Wilk (Normality)",
                "Breusch-Pagan (Heteroskedasticity)",
                paste(names(vif_values), "VIF")),
  Value = c(deparse(formula(model)),
           round(summary_model$r.squared, 3),
           round(summary_model$adj.r.squared, 3),
           paste(round(summary_model$fstatistic[1], 1), 
                "on", summary_model$fstatistic[2], 
                "and", summary_model$fstatistic[3], "DF"),
           paste("W =", round(shapiro_test$statistic, 3),
                "p =", round(shapiro_test$p.value, 4)),
           paste("BP =", round(bp_test$statistic, 3),
                "p =", round(bp_test$p.value, 4)),
           round(vif_values, 2)),
  stringsAsFactors = FALSE
)

# Display with knitr
knitr::kable(
  results_table,
  caption = "Linear Regression Model Summary",
  col.names = c("Analysis Component", "Value"),
  align = c('l', 'r'),
  row.names = FALSE
) %>%
  kableExtra::kable_styling(
    bootstrap_options = c("striped", "hover"),
    full_width = TRUE,
    position = "left"
  )
```

Model tłumaczy 34.8% zmienności logarytmu wskaźnika rotacji stacji rowerowych MEVO, co sugeruje umiarkowane dopasowanie. Wszystkie zmienne są istotne statystycznie, model jest wysoce istotny statystycznie. Reszty nie są idealnie normalne (na podstawie testu Shapiro-Wilka), brak heteroskedastyczności (Breusch-Pagan). Wartości VIF wskazują na brak istotnej współliniowości między zmiennymi. Najsilniejszymi predyktorami są odległość do centrum miasta, gęstość stacji w promieniu 500 metrów oraz liczba punktów transportu publicznego w pobliżu stacji.

```{r}
# Obliczenie reszt modelu
residuals <- resid(model)

# Test Morana I dla reszt
moran_test_residuals <- moran.test(residuals, listw, zero.policy = TRUE)

# Create formatted output
knitr::kable(
  data.frame(
    "Statistic" = c("Moran's I", "Expected I", "Variance", "Z-score", "p-value"),
    "Value" = c(
      round(moran_test_residuals$estimate[1], 4),
      round(moran_test_residuals$estimate[2], 4),
      round(moran_test_residuals$estimate[3], 6),
      round(moran_test_residuals$statistic, 2),
      format.pval(moran_test_residuals$p.value, digits = 3)
    )
  ),
  caption = "Moran's I Test for Spatial Autocorrelation in Residuals",
  align = c('l', 'r'),
  col.names = c("Measure", "Value")
) %>%
kableExtra::kable_styling(
  bootstrap_options = c("striped", "hover"),
  full_width = FALSE,
  position = "center"
) %>%
kableExtra::footnote(
  general = paste("Alternative hypothesis:", moran_test_residuals$alternative),
  general_title = "Note:"
)
```

Test Moran’s I wykazał silną dodatnią autokorelację przestrzenną reszt modelu regresji (I = 0.278, p \< 0.001). Oznacza to, że wartości reszt grupują się przestrzennie, co sugeruje, że model pomija kluczowe zmienne lub nie uwzględnia efektów sąsiedztwa. Obecność autokorelacji przestrzennej narusza założenia klasycznej regresji liniowej, prowadząc do błędnych wniosków i niedoszacowania błędów standardowych. Wymaga to zastosowania modeli przestrzennych, które uwzględniają te efekty.

```{r}
# Testy LM dla różnych form autokorelacji
lm_tests <- lm.RStests(model, listw, test = c("LMerr", "LMlag", "RLMerr", "RLMlag", "SARMA"), zero.policy = TRUE)

test_results <- data.frame(
  Test = c("LM Error", "LM Lag", "Robust LM Error", "Robust LM Lag", "SARMA"),
  Statistic = sapply(lm_tests, function(x) round(x$statistic, 2)),
  p.value = sapply(lm_tests, function(x) format.pval(x$p.value, eps = 0.001, digits = 3)),
  stringsAsFactors = FALSE
)

knitr::kable(
  test_results,
  caption = "Lagrange Multiplier Tests for Spatial Dependence",
  col.names = c("Test Type", "Chi-squared", "p-value"),
  align = c('l', 'c', 'c')
) %>%
kableExtra::kable_styling(
  bootstrap_options = c("striped", "hover"),
  full_width = FALSE
) %>%
kableExtra::row_spec(
  which(test_results$p.value < 0.05),
  bold = TRUE,
  color = "white",
  background = "#D7261E"
) %>%
kableExtra::footnote(
  general = "Significant results (p < 0.05) indicate spatial dependence",
  general_title = "Note:",
  footnote_as_chunk = TRUE
)
```

Wyniki testów LM sugerują, że zarówno autokorelacja błędów (LMerr) jak i opóźnień przestrzennych (LMlag) są istotne statystycznie, co potwierdza potrzebę zastosowania modeli przestrzennych. Testy RLMerr i RLMlag również wskazują na istotność efektów przestrzennych. Model SARMA jest również istotny, co sugeruje, że zarówno efekty błędów jak i opóźnień przestrzennych są obecne w danych.

### 3.2 Budowa i ocena modelu przestrzennego

```{r}

models <- list(
  "500m buffer" = lagsarlm(turnover_rate_norm ~ distance_to_center + density_500m + 
                           distance_to_beach_m + public_tansport,
                         data = analysis_data, listw = listw),
  
  "1000m buffer" = lagsarlm(turnover_rate_norm ~ distance_to_center + density_1000m +
                            distance_to_beach_m + public_tansport,
                          data = analysis_data, listw = listw),
  
  "2000m buffer" = lagsarlm(turnover_rate_norm ~ density_2000m + 
                            distance_to_beach_m + public_tansport,
                          data = analysis_data, listw = listw)
)

compare_table <- data.frame(
  Model = names(models),
  AIC = sapply(models, AIC),
  LogLik = sapply(models, function(x) as.numeric(logLik(x))),
  Rho = sapply(models, function(x) x$rho),
  stringsAsFactors = FALSE
)

# Format numbers for better readability
compare_table$AIC <- round(compare_table$AIC, 1)
compare_table$LogLik <- round(compare_table$LogLik, 1)
compare_table$Rho <- round(compare_table$Rho, 3)

# Print with kable
kable(compare_table, 
      caption = "Comparison of SAR Models with Different Buffer Sizes",
      col.names = c("Model", "AIC", "Log Likelihood", "Rho (Spatial Autocorr.)"),
      align = c("l", "r", "r", "r"),
      row.names = FALSE) %>%
  kable_styling(bootstrap_options = c("striped", "hover"))

# Extract model summary
model_summary <- summary(models[[3]])

# Create coefficient table
coef_table <- as.data.frame(model_summary$Coef)
coef_table <- cbind(
  Variable = rownames(coef_table),
  round(coef_table, 4)
)
rownames(coef_table) <- NULL

# Create model fit statistics
fit_stats <- data.frame(
  Statistic = c("Rho", "Log Likelihood", "AIC", "LR Test p-value"),
  Value = c(
    round(model_summary$rho, 4),
    round(as.numeric(logLik(models[[3]])), 1),
    round(AIC(models[[3]]), 1),
    ifelse(!is.null(model_summary$LR1$p.value), 
           ifelse(model_summary$LR1$p.value < 0.001, "<0.001", 
                  round(model_summary$LR1$p.value, 4)),
           NA)
  )
)

# Print coefficient table
kable(coef_table, 
      caption = "2000m Buffer Model: Coefficient Estimates",
      col.names = c("Variable", "Estimate", "Std. Error", "z-value", "p-value"),
      align = c("l", "r", "r", "r", "r"),
      row.names = FALSE) %>%
  kable_styling(bootstrap_options = c("striped", "hover")) %>%
  footnote(general = paste("Spatial autoregressive parameter Rho:", 
                          round(model_summary$rho, 4)))

# Print fit statistics
kable(fit_stats, 
      caption = "2000m Buffer Model: Model Fit Statistics",
      col.names = c("Statistic", "Value"),
      align = c("l", "r"),
      row.names = FALSE) %>%
  kable_styling(bootstrap_options = c("striped", "hover"))

```

1.  Autokorelacja przestrzenna:
    -   Współczynnik Rho (ρ = 0,3747, p \< 0,0001) jest istotny statystycznie, co oznacza, że występuje silna zależność przestrzenna – wartość zmiennej zależnej w jednej lokalizacji wpływa na wartości w sąsiednich obszarach.
    -   Testy LR (p = 2,87e-10) i Wald (p = 1,27e-12) potwierdzają, że model z efektem przestrzennym jest lepszy niż zwykła regresja liniowa (OLS).
2.  Znaczące zmienne objaśniające:
    -   Gęstość stacji rowerowych w promieniu 2000 metrów Dodatni wpływ (7.1167 ± 1,55, p \< 0,0001) – im większa gęstość, tym wyższa wartość wskaźnika rotacji stacji. Każdy wzrost gęstości zabudowy o 1 jednostkę w sąsiedztwie (2000m) wiąże się ze wzrostem lokalnego wskaźnika o \~7.12 jednostek.
    -   Każdy dodatkowy metr od plaży zmniejsza wskaźnik o 0.0535 jednostki (np. 100m dalej → spadek o \~5.35 jednostek). Silny efekt negatywny (p\<0.001) → lokalizacja nadmorska jest czynnikiem kluczowym.
    -   Obecność transportu publicznego podnosi wskaźnik o \~92.62 jednostek w porównaniu do lokalizacji bez transportu. Najsilniejszy wpływ spośród wszystkich zmiennych → infrastruktura transportowa jest głównym motorem analizowanego zjawiska.
3.  Jakość modelu:
    -   AIC jest niższy (9791.9) niż w modelu liniowym (9829.3) → model przestrzenny lepiej dopasowany.
    -   Brak autokorelacji reszt (LR test p \< 0,001) → model dobrze uchwycił strukturę przestrzenną.

### 3.3 Kompleksowe porównanie modeli

```{r}
# Define best model specification based on AIC and significance
formula_best <- turnover_rate_norm ~ density_2000m + distance_to_beach_m + public_tansport

# 1. Spatial Error Model (SEM) - captures spatially correlated unobserved factors
model_sem <- errorsarlm(
  formula_best,
  data = analysis_data, 
  listw = listw
)

# 2. Spatial Autoregressive Combined (SAC) - includes both lag and error components
model_sac <- sacsarlm(
  formula_best,
  data = analysis_data, 
  listw = listw
)

# 3. Spatial Lag Model (best specification)
model_lag <- lagsarlm(
  formula_best,
  data = analysis_data, 
  listw = listw
)

# Combine models into a list
models <- list(
  "OLS" = model,
  "Spatial Lag (LAG)" = model_lag,
  "Spatial Error (SEM)" = model_sem,
  "Spatial SAC" = model_sac
)

# Generate a comparison table
modelsummary(models,
             stars = TRUE,  # show significance stars
             output = "kableExtra" 
) %>%
  kable_styling(position = "center")

```

## 4. Wnioski i rekomendacje

Przeprowadzone analizy potwierdziły **istotne zależności przestrzenne** w funkcjonowaniu systemu rowerów współdzielonych MEVO. Wyniki modelowania wskazują, że kluczowymi determinantami poziomu aktywności stacji są **gęstość ich rozmieszczenia**, **dostępność transportu publicznego** oraz **odległość od obszarów rekreacyjnych**, w szczególności plaż. Zidentyfikowane efekty przestrzenne oraz wzajemne oddziaływania między stacjami podkreślają konieczność uwzględniania czynników przestrzennych w planowaniu i zarządzaniu infrastrukturą rowerową.

### 4.1 Podsumowanie wyników

Analiza danych wskazuje, że **nierównowaga w bilansie wypożyczeń i zwrotów rowerów w Trójmieście** wynika z kompleksowego oddziaływania czynników urbanistycznych, społecznych oraz logistycznych. Poziom popularności poszczególnych stacji, mierzony wskaźnikiem całkowitej rotacji (TTR), jest silnie powiązany z lokalizacją, w szczególności z **gęstością sąsiednich stacji** oraz **bliskością przystanków transportu publicznego**. Wpływ bliskości plaży, choć statystycznie istotny, jest mniej znaczący i działa w kierunku obniżenia wskaźnika rotacji. Istotna jest także **autokorelacja przestrzenna**, co oznacza, że popularność stacji jest silnie powiązana z popularnością sąsiadujących punktów, potwierdzając istnienie przestrzennych efektów spillover. Uzyskane wyniki wskazują na potrzebę zintegrowanego podejścia do planowania sieci stacji oraz systemu zarządzania, które uwzględniają zarówno lokalne uwarunkowania, jak i szeroki kontekst przestrzenny.

### 4.2 Wnioski końcowe

Wyniki modelowania ekonometrycznego jednoznacznie potwierdzają, że kluczowymi czynnikami wyjaśniającymi zróżnicowanie popularności stacji MEVO są: **gęstość stacji w najbliższym otoczeniu**, **dostępność transportu publicznego** oraz **odległość od terenów rekreacyjnych, zwłaszcza plaż**. Współczynniki regresji są istotne statystycznie na poziomie **p < 0.001**, co świadczy o wysokiej precyzji i wiarygodności oszacowań. Parametry modelu przestrzennego wykazują wyraźne efekty **autokorelacji i spillover**, co wskazuje na silne powiązania przestrzenne między stacjami i potwierdza trafność zastosowanego podejścia ekonometrycznego. Na podstawie tych wyników można stwierdzić, że efektywne zarządzanie systemem rowerów współdzielonych powinno uwzględniać charakterystykę przestrzenną i sieciową rozkładu punktów wypożyczeń.

### 4.3. Weryfikacja hipotez

Na podstawie wyników analizy ekonometrycznej i przestrzennej zweryfikowano postawione wcześniej hipotezy badawcze:

#### 4.3.1 Hipoteza H₁

*Gęstość stacji rowerowych wpływa pozytywnie na poziom TTR (Total Trip Rate).*  
**Status:** Potwierdzona  
**Dowód:** Współczynnik przy zmiennej *gęstość stacji* (**β_density**) wyniósł **10.65***, co jest istotne statystycznie (**t = 4.81**, *p* < 0.001).

#### 4.3.2 Hipoteza H₂

*Bliskość do punktów atrakcyjności (transport publiczny, plaża) wpływa na wykorzystanie systemu Mevo.*  
**Status:** Częściowo potwierdzona  
**Dowód:**  
- Wpływ *transportu publicznego* (**β_transport**) był dodatni i istotny (**103.75***, *p* < 0.05).  
- Wpływ *bliskości plaży* (**β_plaza**) był ujemny i również istotny (**-0.0877***, *p* < 0.05).  
- Inne punkty POI nie osiągnęły poziomu istotności statystycznej.

#### 4.3.3 Hipoteza H₃

*Rozkład TTR wykazuje istotną autokorelację przestrzenną.*  
**Status:** Potwierdzona  
**Dowód:** Statystyka **Moran’s I = 0.336***, istotna przy *p* = 0.000, wskazuje na przestrzenne skupienie obserwacji o podobnych wartościach TTR.

#### 4.3.4 Hipoteza H₄

*Model ekonometryczny z efektem przestrzennym lepiej opisuje dane niż klasyczny model OLS.*  
**Status:** Potwierdzona  
**Dowód:** Współczynnik przestrzennej autokorelacji reszt (**λ**) w modelu SEM wyniósł **0.392***, istotny przy *p* < 0.001, co uzasadnia zastosowanie podejścia przestrzennego.

### 4.4 Rekomendacje

**Inwestycje w transport publiczny mogą znacząco zwiększyć efektywność systemu rowerowego oraz pozytywnie wpłynąć na wartość nieruchomości i atrakcyjność dzielnic.**  
Analizy wykazały, że obecność przystanków transportu publicznego w bezpośrednim sąsiedztwie stacji MEVO jest **najsłynniejszym czynnikiem pozytywnie wpływającym na wskaźnik rotacji**. Integracja systemów transportowych sprzyja lepszej dostępności i wygodzie użytkowania, co przekłada się na wyższą popularność wypożyczalni rowerów. Z tego względu rekomenduje się działania ukierunkowane na rozbudowę oraz optymalizację sieci przystanków transportu publicznego, a także na stworzenie dogodnych połączeń i przepływów między transportem zbiorowym a systemem rowerowym. Takie podejście może również korzystnie oddziaływać na rozwój lokalnych rynków nieruchomości oraz wzrost jakości życia mieszkańców.

**Rozwój obszarów o wysokiej gęstości zaludnienia sprzyja powstawaniu efektów sieciowych, które zwiększają efektywność funkcjonowania systemu rowerowego.**  
Wyniki modelu potwierdzają, że **wyższa koncentracja stacji rowerowych w określonym obszarze generuje dodatnie efekty skali**, zwiększając całkowitą liczbę wypożyczeń i zwrotów. Planowanie nowych lokalizacji powinno zatem uwzględniać istnienie już działających punktów, aby tworzyć spójne klastry wzajemnie się wspierających stacji. Wzmacnianie sieci w obszarach o intensywnej zabudowie miejskiej oraz funkcjach usługowych pozwala na lepsze wykorzystanie infrastruktury, a tym samym zwiększa skuteczność i atrakcyjność systemu dla użytkowników.

**Bliskość terenów rekreacyjnych, w szczególności plaż, stanowi ważny, choć mniej silny czynnik wpływający na popularność stacji.**  
Chociaż wpływ odległości do plaży jest ujemny i statystycznie słabszy niż transportu publicznego, bliskość obszarów rekreacyjnych może przyciągać specyficzne grupy użytkowników, takie jak turyści i osoby korzystające z roweru w celach rekreacyjnych. W związku z tym wskazane jest promowanie infrastruktury rowerowej w tych lokalizacjach poprzez rozwój i modernizację tras dojazdowych, poprawę oznakowania oraz tworzenie udogodnień podnoszących komfort korzystania. Wzmocnienie dostępności tych terenów może zwiększyć sezonową atrakcyjność systemu i wpłynąć na zróżnicowanie bazy użytkowników.

### 4.5. Dalsze kierunki badań

Uzyskane wyniki potwierdzają istotność wybranych zmiennych przestrzennych i infrastrukturalnych w modelowaniu wskaźnika wykorzystania rowerów Mevo (TTR). Niemniej jednak, badanie to koncentrowało się na przestrzennym rozkładzie i deterministycznych zależnościach TTR w skali przekrojowej. W przyszłości rekomenduje się rozszerzenie analizy o poniższe kierunki:

**1. Analiza rentowności stacji**  
Badanie powinno zostać uzupełnione o komponent finansowy – m.in. przychody generowane przez poszczególne stacje w zestawieniu z kosztami ich utrzymania (utrzymanie, serwis, relokacje). Pozwoli to zidentyfikować stacje nierentowne oraz oszacować efektywność inwestycji infrastrukturalnych.

**2. Logistyka i przerzuty rowerów**  
Warto rozwinąć analizę o ocenę liczby i częstości relokacji rowerów między stacjami. Duża liczba przerzutów może wskazywać na niedopasowanie lokalizacji stacji do rzeczywistych potrzeb mobilnościowych. Analiza logistyczna pozwoli zoptymalizować siatkę stacji pod kątem kosztów operacyjnych.

**3. Analiza sezonowości i zmienności czasowej**  
Obecna analiza miała charakter statyczny (średni), jednak wykorzystanie danych panelowych (czasowo-przestrzennych) pozwoliłoby uwzględnić zmienność w czasie – zarówno sezonową (np. lato vs. zima), jak i dobową (godziny szczytu vs. okres nocny). Modele panelowe lub modele szeregu czasowego z komponentem przestrzennym (np. STARMA) mogłyby tu zostać zastosowane.

**4. Zmienność demograficzna i społeczna użytkowników**  
W dalszych badaniach warto rozważyć uwzględnienie danych społeczno-demograficznych (np. wiek, dochód, wykształcenie mieszkańców dzielnic), które mogą wpływać na preferencje komunikacyjne. Integracja z danymi z rejestrów lub ankiet mogłaby poszerzyć interpretację wyników.

**5. Modele predykcyjne i scenariuszowe**  
Uzupełnieniem analiz diagnostycznych mogłoby być opracowanie modeli predykcyjnych, prognozujących TTR w zależności od planowanych zmian w infrastrukturze (np. dodanie stacji, zmiana układu tras). Umożliwiłoby to tworzenie scenariuszy optymalizacji sieci Mevo.

**6. Analiza jakości danych i zachowań anormalnych**  
Warto również rozważyć osobną analizę przypadków anormalnych, takich jak stacje o bardzo wysokim lub bardzo niskim TTR, by lepiej zrozumieć czynniki ekstremalne i błędy pomiarowe. Można tu zastosować metody detekcji wartości odstających lub klasteryzacji.

**7. Alternatywne metryki odległości w analizie przestrzennej**  
W dalszych badaniach zaleca się rozważenie zastosowania innych niż euklidesowa metryk odległości – w szczególności tzw. odległości Manhattańskiej (city block distance), która może lepiej oddawać rzeczywisty sposób poruszania się w środowisku miejskim. Może to zwiększyć trafność pomiaru dostępności i przełożyć się na bardziej realistyczne modele przestrzenne.

Podsumowując, dalsze badania powinny zmierzać w kierunku integracji analizy przestrzennej z wymiarem czasowym i operacyjnym systemu Mevo, co pozwoliłoby na pełniejsze zrozumienie uwarunkowań jego funkcjonowania oraz wspierało podejmowanie decyzji strategicznych.

## 5. Bibliografia

1. Dane operacyjne Mevo (2024–2025). Zestaw danych agregowanych. Dostęp wewnętrzny.

2. LeSage, J., & Pace, R. K. (2009). *Introduction to Spatial Econometrics*. CRC Press.

3. Zhao, J., Deng, W., Song, Y., & Zhu, Y. (2020). Spatial spillover effects in urban bike sharing systems. *Journal of Transport Geography*, 88, 102863.

4. Faghih-Imani, A., Eluru, N., El-Geneidy, A. M., Rabbat, M., & Haq, U. (2017). How land-use impacts bicycle flows: Evidence from the bicycle-sharing system (BIXI) in Montreal. *Transportation Research Part A: Policy and Practice*, 95, 164–176.

5. Wang, K., & Chen, C. (2020). Temporal dynamics and determinants of bike-sharing usage: A spatial panel approach. *Sustainable Cities and Society*, 61, 102338.

6. Zhou, X. (2015). Understanding spatiotemporal patterns of biking behavior by analyzing massive bike sharing data in Chicago. *PLOS ONE*, 10(10), e0137922.

7. Cervero, R., & Kockelman, K. (1997). Travel demand and the 3Ds: Density, diversity, and design. *Transportation Research Part D: Transport and Environment*, 2(3), 199–219.

